ACORDAO-COMPLETO-2587441

ACÓRDÃO 3998/2023 ATA 15/2023 - PRIMEIRA CÂMARA

VISTOS, relatados e discutidos estes autos de tomada de contas especial instaurada pelo Fundo Nacional de Desenvolvimento da Educação (FNDE) , em face da omissão no dever de prestar de contas quanto aos recursos repassados ao Município de Monte Alegre do Piauí/PI, no âmbito do Programa Dinheiro Direto na Escola, exercício 2011 (PDDE/2011) , vigente de 1º/1/2011 a 31/12/2011, cujo prazo final para a apresentação da prestação de contas expirou em 30/4/2013,
ACORDAM os Ministros do Tribunal de Contas da União, reunidos em sessão da Primeira Câmara, diante das razões expostas pelo Relator, em:
9.1. arquivar o processo em relação ao Sr. Davinelson Soares Rosal e ao município de Monte Alegre do Piauí/PI, devido ao reconhecimento da prescrição das pretensões punitiva e ressarcitória, nos termos do art. 11 da Resolução TCU 344/2022;	
9.2. com fundamento nos arts. 1º, inciso I, 16, inciso III, alínea "b", da Lei 8.443/1992, julgar irregulares as contas do Sr. Clézio Gomes da Silva; 
9.3. condenar o responsável designado no subitem anterior ao pagamento das quantias abaixo indicadas, com a incidência dos devidos encargos legais, calculados a partir das datas correspondentes até a do efetivo recolhimento, na forma da legislação em vigor:
	Data de ocorrência
	Valor (R$) 
	Natureza

	4/1/2011
	6.026,10
	Débito

	26/10/2011
	3.530,80
	Débito

	26/10/2011
	1.479,00
	Débito

	26/10/2011
	739,5
	Débito

	26/10/2011
	7.061,60
	Débito

	8/9/2011
	318,79
	Crédito

	27/9/2011
	224,15
	Crédito

	27/9/2011
	291,28
	Crédito

	16/12/2011
	1.707,32
	Crédito

	16/12/2011
	2.563,99
	Crédito

	16/12/2011
	2.175,66
	Crédito

9.4. fixar o prazo de 15 (quinze) dias, a contar da data da notificação, para que o responsável comprove, perante o Tribunal, o recolhimento das referidas quantias aos cofres do FNDE, nos termos do art. 23, inciso III, alínea "a", da Lei 8.443/1992 c/c o art. 214, inciso III, alínea "a", do Regimento Interno do TCU (RI/TCU) ;
9.5. aplicar a multa de R$ 2.250,00 ao Sr. Clézio Gomes da Silva, com fulcro no art. 57 da Lei 8.443/1992;
9.6. fixar o prazo de 15 (quinze) dias, a contar da data da notificação, para que o responsável comprove, perante o Tribunal (arts. 214, inciso III, alínea "a", e 269 do RI/TCU) , o recolhimento da referida quantia aos cofres do Tesouro Nacional, atualizada monetariamente, quando pagas após seu vencimento, desde a data de prolação deste acórdão até a do efetivo recolhimento, na forma da legislação em vigor;
9.7. autorizar a cobrança judicial das dívidas, caso não atendida a notificação, nos termos do art. 28, inciso II, da Lei 8.443/1992; e
9.8. dar ciência deste acórdão aos responsáveis, ao FNDE, à Prefeitura e à Câmara Municipal de Monte Alegre do Piauí/PI e à Procuradoria da República no Estado do Piauí, neste caso, com fulcro no art. 16, § 3º, da Lei 8.443/1992.

Tomada de contas especial instaurada em face da omissão no dever de prestar de contas quanto aos recursos repassados ao Município de Monte Alegre do Piauí/PI, no âmbito do Programa Dinheiro Direto na Escola, exercício 2011 (PDDE/2011).

Primeira Câmara

Município de Monte Alegre do Piauí - PI.

3. Responsáveis: Clézio Gomes da Silva (XXX.222.771-XX); Davinelson Soares Rosal (XXX.747.616-XX); e Município de Monte Alegre do Piauí - PI (06.554.232/0001-78).

13.1. Ministros presentes: Jorge Oliveira (na Presidência), Walton Alencar Rodrigues e Benjamin Zymler (Relator).
13.2. Ministro-Substituto convocado: Marcos Bemquerer Costa.

BENJAMIN ZYMLER

Cuidam os autos de tomada de contas especial instaurada pelo Fundo Nacional de Desenvolvimento da Educação (FNDE) , em face da omissão no dever de prestar de contas quanto aos recursos repassados ao Município de Monte Alegre do Piauí/PI, no âmbito do Programa Dinheiro Direto na Escola, exercício 2011 (PDDE/2011) , vigente de 1º/1/2011 a 31/12/2011, cujo prazo final para a apresentação da prestação de contas expirou em 30/4/2013.
2.	Para a execução do PDDE/2011, o FNDE repassou ao aludido ente municipal a importância total de R$ 81.532,80, conforme relação de ordens bancárias constante da peça 3. Os recursos foram creditados na conta específica de acordo com os valores originais.
3.	Diante da não apresentação da prestação de contas e da consequente não demonstração da boa e regular dos recursos federais repassados, o FNDE instaurou processo de tomada de contas especial e, ao final, concluiu pela existência de prejuízo correspondente ao valor total transferido. Na oportunidade, imputou responsabilidade ao Sr. Clézio Gomes da Silva, ex-prefeito de Monte Alegre do Piauí/PI (gestões 2005/2008 e 2009/2012) , na condição de gestor dos recursos.
4.	Submetidos os autos a esta Corte de Contas, autorizei a realização das seguintes medidas processuais:
4.1.	Citação dos Srs. Clézio Gomes da Silva e Davinelson Soares Rosal, ex-prefeitos de Monte Alegre do Piauí/PI, respectivamente, nas gestões 2005/2008 e 2009/2012 e na gestão 2013/2016, tendo em vista a "não comprovação da boa e regular aplicação dos recursos federais repassados ao município de Monte Alegre do Piauí/PI, em face da omissão no dever de prestar contas dos valores transferidos, no âmbito do PDDE/2011";
4.2.	Audiência do Sr. Clézio Gomes da Silva por "não permitir a comprovação da boa e regular aplicação dos recursos federais repassados ao município de Monte Alegre do Piauí/PI, em face da omissão no dever de prestar contas dos valores transferidos, no âmbito do PDDE/2011";
4.3.	Audiência do Sr. Davinelson Soares Rosal em decorrência do "não cumprimento do prazo originalmente estipulado para prestação de contas do PDDE/2011, a cargo das unidades executoras (UEx) vinculadas ao município de Monte Alegre do Piauí/PI, o qual se encerrou em 30/4/2013"; e
4.4.	Citação do Município de Monte Alegre do Piauí/PI por conta do "desvio de finalidade em virtude dos bloqueios judiciais de recursos do PDDE/2011 para pagamento de dívidas trabalhistas do município, sem que tenha havido devolução posterior à conta específica do repasse".
5.	Os valores dos débitos constam das instruções preliminares, cabendo destacar que houve sobreposição parcial entre as quantias referentes à irregularidade imputada ao ente municipal e a correspondente à ocorrência atribuída aos ex-prefeitos.
6.	Após o encaminhamento das respostas, a então denominada Secretaria de Controle Externo de Tomada de Contas Especial (SecexTCE) elaborou instrução de mérito com as seguintes conclusão e proposta de encaminhamento:
"CONCLUSÃO
67.	Como se verificou na seção "EXAME TÉCNICO" anterior, restou evidenciada a competência do TCU para julgar o presente processo, pois se trata de recursos federais que foram repassados pelo FNDE ao Município de Monte Alegre do Piauí/PI. Também foi caracterizada adequadamente a responsabilidade do Sr. Clézio Gomes da Silva, do Sr. Davinelson Soares Rosal e do Município de Monte Alegre do Piauí/PI, conforme detalhado no item 3 e respectivos subitens desta instrução.
68.	Além disso, restaram demonstrados: (i) a viabilidade do exercício da ampla defesa e do contraditório em sua dimensão substancial e a regularidade na abertura do contraditório e o exercício da ampla defesa (art. 5º, inciso LV, da Constituição Federal c/c o art. 12, incisos I e II da Lei 8.443/1992) , conforme detalhado no item 4 e respectivos subitens desta instrução; (ii) a suficiência dos elementos probatórios indispensáveis à formação do juízo quanto à ocorrência do dano ao erário ocasionado por atos ilícitos e a vinculação destes com as condutas do responsável Clézio Gomes da Silva arrolado no polo passivo deste processo (art. 5º, caput, parágrafo único e incisos I, II e IV, da IN TCU 71/2012) ; e (iii) a ausência de nulidades processuais oriundas da inobservância de formalidades que acarretem prejuízo processual aos responsáveis Clézio Gomes da Silva e Davinelson Soares Rosal, assim como ao Município de Monte Alegre do Piauí/PI, ou ainda ao interesse público (art. 171 do RI/TCU) .
69.	Portanto, estão presentes todos os pressupostos necessários para a formação do juízo de mérito das presentes contas.
70.	Por sua vez, restou claramente comprovado o dano ao erário ocasionado pelo Sr. Clézio Gomes da Silva, pelo Sr. Davinelson Soares Rosal e pelo Município de Monte Alegre do Piauí/PI em virtude das irregularidades enumeradas no item 3 e respectivos subitens desta instrução.
71.	Por conseguinte, por meio da análise levada a cabo na seção "EXAME TÉCNICO" anterior, conclui-se pelo acatamento parcial das alegações de defesa e razões de justificativa do Sr. Davinelson Soares Rosal (peça 69) , com a manutenção da sua responsabilização exclusivamente em relação às parcelas dos recursos que foram repassadas diretamente às UEx, assim como pela rejeição de todas as alegações de defesa e razões de justificativa apresentadas pelo Sr. Clézio Gomes da Silva (peças 52 e 53) .
72.	De fato, o responsável Clézio Gomes da Silva não se desincumbiu do seu ônus de demonstrar a boa e regular aplicação dos recursos do PDDE/2011, sobretudo considerando o fato de que, compulsando a petição inicial da Ação Civil Pública de Improbidade Administrativa n° 0015598-03.2013.4.01.4000 movida pelo Município de Monte Alegre do Piauí contra o Sr. Clézio Gomes da Silva (peça 68, p. 83) , verifica-se que o município alega que o réu não deixou qualquer arquivo documental da destinação dos recursos federais, principalmente dos recursos oriundos do programa PDDE do FNDE, relativos aos exercícios de 2011 e 2012.
73.	Ademais, constam dos autos elementos que demonstram que os recursos ora em análise não foram utilizados de forma correta na sua gestão, conforme se pode depreender da seção "EXAME TÉCNICO" desta instrução.
74.	Por outro lado, no que tange ao exame da boa-fé dos responsáveis Clézio Gomes da Silva e Davinelson Soares Rosal, será adotado aqui o sentido objetivo da cláusula de boa-fé, isto é, examinando, "diante de um caso concreto e nas condições em que o agente atuou, qual o cuidado exigível de uma pessoa prudente e de discernimento. Assim o fazendo, encontraremos o cuidado objetivo necessário, fundado na previsibilidade objetiva. Devemos, a seguir, comparar esse cuidado genérico com a conduta do agente, intentando saber se a conduta imposta pelo dever genérico de cuidado harmoniza-se com o comportamento desse agente. A resposta negativa leva à reprovabilidade da sua conduta, à culpa e, enfim, à não caracterização da boa-fé objetiva." (conforme entendimento plasmado no Acórdão 2436/2016-TCU-Plenário; Relator: Ministro Augusto Nardes) .
75.	No presente caso concreto, à vista dos elementos constantes dos autos, percebe-se que os atos praticados pelos responsáveis Clézio Gomes da Silva e Davinelson Soares Rosal não se ajustam ao mencionado modelo objetivo de conduta, pois as suas condutas foram, no mínimo, culposas (por negligência e imprudência) , tendo restado comprovado que o dano ao erário resultou diretamente daquelas condutas.
76.	Nesse contexto, não é possível afirmar que houve boa-fé por parte dos responsáveis Clézio Gomes da Silva e Davinelson Soares Rosal, pois é razoável concluir que lhes era possível ter consciência das ilicitudes de suas condutas e que eram exigíveis condutas diversas daquelas que adotaram, consideradas as circunstâncias. Portanto, tampouco foram identificados excludentes de culpabilidade.
77.	Então, tendo em vista as irregularidades comprovadas nos autos, e como não foi possível reconhecer a boa-fé dos responsáveis Clézio Gomes da Silva e Davinelson Soares Rosal, este Tribunal pode proferir, desde logo, o julgamento definitivo de mérito pela irregularidade das suas contas, com fundamento no art. 202, § 6º, do RI/TCU.
78.	Nesse diapasão, como restou caracterizada a omissão da prestação de contas do PDDE/2011, também se verificou a não comprovação da boa e regular aplicação dos recursos objeto deste processo, sendo pacífica a jurisprudência deste Tribunal no sentido de que compete ao gestor o ônus de provar a aplicação regular dos recursos que lhe foram confiados, conforme Acórdão 974/2018-TCU-Plenário (Relator Bruno Dantas) , 511/2018-Plenário (Relator Aroldo Cedraz) , 3875/2018-Primeira Câmara (Relator Vital Do Rêgo) , 1983/2018-Primeira Câmara (Relator Bruno Dantas) , 1294/2018-Primeira Câmara (Relator Bruno Dantas) , 3200/2018-Segunda Câmara (Relator Aroldo Cedraz) , 2512/2018-Segunda Câmara (Relator Aroldo Cedraz) , 2384/2018-Segunda Câmara (Relator José Múcio Monteiro) , 2014/2018-Segunda Câmara (Relator Aroldo Cedraz) , 901/2018-Segunda Câmara (Relator José Múcio Monteiro) , entre outros.
79.	Cumpre observar, ainda, que a conduta dos responsáveis, consistente na irregularidade "não comprovação da boa e regular aplicação dos recursos federais repassados em face da omissão no dever de prestar contas" configura violação não só às regras legais, mas também aos princípios basilares da administração pública, eis que, em última análise, ocorre o comprometimento da necessária satisfação à sociedade sobre o efetivo emprego dos recursos públicos postos à disposição da municipalidade, por força do instrumento de repasse em questão.
80.	Nesses casos, em que fica evidente a falta de transparência e lisura, a revelar grave inobservância de dever de cuidado no trato com a coisa pública, isto é, ato praticado com culpa grave, pois, na espécie, as condutas dos responsáveis se distanciam daquela que seria esperada de um administrador público minimante diligente, num claro exemplo de erro grosseiro a que alude o art. 28 do Decreto-lei 4.657/1942 (Lei de Introdução às Normas do Direito Brasileiro) , incluído pela Lei 13.655/2018 (Acórdão 1689/2019-TCU-Plenário, Relator Min. Augusto Nardes; Acórdão 2924/2018-TCU-Plenário, Relator Min. José Mucio Monteiro; Acórdão 2391/2018-TCU-Plenário, Relator Min. Benjamin Zymler) .
81.	Por oportuno como já analisado, não restou caracterizada a ocorrência da prescrição da pretensão punitiva desta Corte, especificamente no que tange à aplicação de sanção na forma de multa.
82.	Por derradeiro, no tocante aos valores elencados pelo órgão repassador para a composição do débito imputado ao responsável, observamos que as datas utilizadas foram as datas de emissão das ordens bancárias. Neste particular, a Resolução-TCU 71/2012 prescreve o seguinte, in verbis:
'Art. 9º A atualização monetária e os juros moratórios incidentes sobre o valor do débito devem ser calculados segundo o prescrito na legislação vigente, a partir:
I - da data do crédito na conta bancária específica, quando conhecida, ou da data do repasse dos recursos - no caso de omissão no dever de prestar contas ou de as contas apresentadas não comprovarem a regular aplicação dos recursos, exceto nas ocorrências previstas no inciso II deste artigo;
II - da data do pagamento - quando houver impugnação de despesas específicas e os recursos tiverem sido aplicados no mercado financeiro ou quando caracterizada responsabilidade de terceiro.
III - da data do evento, quando conhecida, ou da data de ciência do fato pela administração - nos demais casos. (grifos acrescidos) '
83.	No presente caso, as datas indicadas para o cálculo do débito devem ser aquelas relativas aos créditos em conta corrente. No entanto, o Relatório do Tomador de Contas (peça 16, p. 1) contemplou originalmente apenas as datas das emissões das ordens bancárias.
84.	De toda sorte, como foram juntados aos autos os extratos detalhados das contas corrente beneficiárias dos depósitos (peças 73 e 84 a 101) , conforme já se analisou no item 3 e respectivos subitens desta instrução, foram ajustadas datas de ocorrência das parcelas de débito considerando as datas dos créditos nas contas correntes específicas.
85.	Deve-se registrar que tal procedimento de ajuste não implica em realizar novas citações, pois essa alteração é favorável aos responsáveis Clézio Gomes da Silva e Davinelson Soares Rosal, já que isso produzirá um valor monetariamente atualizado menor e, portanto, não lhes ocasionará nenhum prejuízo ou gravame, afastando a hipótese de enriquecimento sem causa da Administração.
86.	Por derradeiro, conforme já se analisou anteriormente, no caso do Município de Monte Alegre do Piauí/PI, como restou devidamente caracterizada a sua responsabilidade nestes autos, assim como a sua revelia, deve-se fixar novo e improrrogável prazo para o recolhimento da dívida (art. 12, § 1º, da Lei 8.443/1992) , em consonância com a jurisprudência desta Corte de Contas.
PROPOSTA DE ENCAMINHAMENTO
87.	Em face de todo o exposto, submetem-se os autos à consideração superior, propondo:
	a) Acatar parcialmente as alegações de defesa e as razões de justificativa do responsável Davinelson Soares Rosal (CPF XXX.747.616-XX) , ex-prefeito na gestão 2013/2016;
	b) Rejeitar as alegações de defesa e as razões de justificativa do responsável Clézio Gomes da Silva (CPF XXX.222.771-XX) , ex-prefeito nas gestões 2005/2008 e 2009/2012;
	c) Considerar revel o Município de Monte Alegre do Piauí/PI (CNPJ 06.554.232/0001-78) , para todos os efeitos, dando-se prosseguimento a este processo relativo, nos termos dispostos no art. 12, §3º, da Lei 8.443/1992 c/c o art. 202, § 8º, do RI/TCU;
	d) Em face da impossibilidade de reconhecer a boa-fé do responsável Clézio Gomes da Silva, com espeque art. 202, § 6º, do RI/TCU, julgar irregulares, desde logo, as suas contas, com fulcro nos arts. 1º, inciso I, 16, inciso III, alíneas "b" e "c", 19, caput, e 23, inciso III, da Lei 8.443/1992 c/c com os arts. 1º, inciso I, 209, incisos II e III, 210 e 214, inciso III, do RI/TCU;
	e) Em face da impossibilidade de reconhecer a boa-fé do responsável Davinelson Soares Rosal, com espeque art. 202, § 6º, do RI/TCU, julgar irregulares, desde logo, as suas contas, com fulcro nos arts. 1º, inciso I, 16, inciso III, alíneas "a" e "c", 19, caput, e 23, inciso III, da Lei 8.443/1992 c/c com os arts. 1º, inciso I, 209, incisos I e III, 210 e 214, inciso III, do RI/TCU;
	f) Condenar o responsável Clézio Gomes da Silva ao pagamento das quantias a seguir especificadas, com a fixação do prazo de quinze dias, a contar do recebimento da notificação, para comprovar, perante o Tribunal (art. 214, inciso III, alínea "a", do Regimento Interno) , o recolhimento das dívidas aos cofres do FNDE, atualizadas monetariamente e acrescidas dos juros de mora, calculados a partir das datas indicadas, até a data do efetivo recolhimento, na forma prevista na legislação em vigor:
	[...]
	g) Condenar o responsável Davinelson Soares Rosal ao pagamento das quantias a seguir especificadas, com a fixação do prazo de quinze dias, a contar do recebimento da notificação, para comprovar, perante o Tribunal (art. 214, inciso III, alínea "a", do Regimento Interno) , o recolhimento das dívidas aos cofres do FNDE, atualizadas monetariamente e acrescidas dos juros de mora, calculados a partir das datas indicadas, até a data do efetivo recolhimento, na forma prevista na legislação em vigor:
	[...]
	h) Aplicar ao responsável Clézio Gomes da Silva a multa prevista no art. 57 da Lei 8.443/1992, na dosimetria a ser definida pelo Exmo. Relator deste feito, fixando-lhe o prazo de 15 (quinze) dias, a contar da notificação, para que comprove, perante o Tribunal (artigo 214, inciso III, alínea "a", do Regimento Interno) , o recolhimento da dívida ao Tesouro Nacional, atualizada monetariamente desde a data em que for proferido o Acórdão condenatório até a do efetivo recolhimento, se for paga após o vencimento, na forma da legislação em vigor;
	i) Aplicar ao responsável Davinelson Soares Rosal a multa prevista no art. 57 da Lei 8.443/1992, na dosimetria a ser definida pelo Exmo. Relator deste feito, fixando-lhe o prazo de 15 (quinze) dias, a contar da notificação, para que comprove, perante o Tribunal (artigo 214, inciso III, alínea "a", do Regimento Interno) , o recolhimento da dívida ao Tesouro Nacional, atualizada monetariamente desde a data em que for proferido o Acórdão condenatório até a do efetivo recolhimento, se for paga após o vencimento, na forma da legislação em vigor;
	j) Com base no art. 12, §1º, da Lei 8.443/1992, fixar novo e improrrogável prazo para que o Município de Monte Alegre do Piauí/PI efetue o recolhimento das dívidas abaixo especificadas aos cofres do FNDE, atualizadas monetariamente e acrescidas dos juros de mora, calculados a partir das datas indicadas, até a data do efetivo recolhimento, na forma prevista na legislação em vigor:
	[...]
	k) Autorizar, desde logo, a cobrança judicial das dívidas, com fundamento no art. 28, inciso II, da Lei 8.443/1992, caso não sejam atendidas as notificações;
	l) Autorizar, antecipadamente, caso requerido pelos responsáveis, o pagamento das dívidas decorrentes em até 36 (trinta e seis) parcelas mensais e consecutivas, nos termos do art. 26 da Lei 8.443/1992, c/c o art. 217 do Regimento Interno do TCU, fixando-se o vencimento da primeira parcela em 15 (quinze) dias, a contar do recebimento da notificação, e o das demais a cada 30 (trinta) dias, devendo incidir sobre cada uma os encargos devidos, na forma prevista na legislação em vigor, alertando o responsável que a falta de comprovação do recolhimento de qualquer parcela importará o vencimento antecipado do saldo devedor, nos termos do art. 217, § 2º, do Regimento Interno do TCU;
	m) enviar cópia do Acórdão a ser prolatado à Procuradoria da República no Estado do Piauí, nos termos do § 3º do art. 16 da Lei 8.443/1992, c/c o § 7º do art. 209 do Regimento Interno do TCU, para adoção das medidas cabíveis;
	n) enviar cópia do Acórdão que vier a ser proferido ao Fundo Nacional de Desenvolvimento da Educação e aos responsáveis, para ciência;
	o) informar à Procuradoria da República no Estado do Piauí, ao Fundo Nacional de Desenvolvimento da Educação e aos responsáveis que a presente deliberação, acompanhada do Relatório e do Voto que a fundamenta, está disponível para a consulta no endereço www.tcu.gov.br/acordaos, além de esclarecer que, caso requerido, o TCU poderá fornecer sem custos as correspondentes cópias, de forma impressa; e
	p) informar à Procuradoria da República no Estado do Piauí que, nos termos do parágrafo único do art. 62 da Resolução TCU 259/2014, os procuradores e membros do Ministério Público credenciados nesta Corte podem acessar os presentes autos de forma eletrônica e automática, ressalvados apenas os casos de eventuais peças classificadas como sigilosas, as quais requerem solicitação formal."
7.	O corpo diretivo da unidade técnica e o Ministério Público junto ao TCU aquiesceram ao aludido encaminhamento.
8.	Na sequência, o TCU decidiu, por meio do Acórdão 793/2022-TCU-Primeira Câmara, fixar novo e improrrogável prazo de 15 (quinze) dias, a contar da notificação, para que o Município de Monte Alegre do Piauí/PI recolhesse o débito especificado.
9.	Na oportunidade, o Tribunal resolveu deixar a análise das irregularidades atribuídas aos Srs. Clézio Gomes da Silva e Davinelson Soares Rosa para a etapa processual seguinte, a fim de evitar descompassos na tramitação deste feito, consoante a jurisprudência desta Casa (Acórdão 8134/2021-TCU-Primeira Câmara, 5.141/2021-1ª Câmara e 650/2020-2ª Câmara, dentre outros) .
11.	Após o transcurso do referido prazo, sem o pagamento da importância devida pela municipalidade, a então SecexTCE analisou o mérito do processo, na forma da instrução transcrita parcialmente adiante:
EXAME TÉCNICO
Da Validade das Notificações:
10.	Preliminarmente, cumpre tecer breves considerações sobre a forma como são realizadas as comunicações processuais no TCU. A esse respeito, destacam-se o art. 179, do Regimento Interno do TCU (Resolução 155, de 4/12/2002) e o art. 4º, inciso III, § 1º, da Resolução TCU 170, de 30 de junho de 2004, in verbis:
[...]
11.	Bem se vê, portanto, que a validade da citação via postal não depende de que o aviso de recebimento seja assinado pelo próprio destinatário da comunicação, o que dispensa, no caso em tela, a entrega do AR em "mãos próprias". A exigência da norma é no sentido de o Tribunal verificar se a correspondência foi entregue no endereço correto, residindo aqui a necessidade de certeza inequívoca.
12.	Não é outra a orientação da jurisprudência do TCU, conforme se verifica dos julgados a seguir transcritos:
São válidas as comunicações processuais entregues, mediante carta registrada, no endereço correto do responsável, não havendo necessidade de que o recebimento seja feito por ele próprio (Acórdão 3648/2013-TCU-Segunda Câmara, Relator Ministro José Jorge) ;
É prescindível a entrega pessoal das comunicações pelo TCU, razão pela qual não há necessidade de que o aviso de recebimento seja assinado pelo próprio destinatário. Entregando se a correspondência no endereço correto do destinatário, presume-se o recebimento da citação. (Acórdão 1019/2008-TCU-Plenário, Relator Ministro Benjamin Zymler) ;
As comunicações do TCU, inclusive as citações, deverão ser realizadas mediante Aviso de Recebimento - AR, via Empresa Brasileira de Correios e Telégrafos, bastando para sua validade que se demonstre que a correspondência foi entregue no endereço correto. (Acórdão 1526/2007-TCU-Plenário, Relator Ministro Aroldo Cedraz) .
13.	A validade do critério de comunicação processual do TCU foi referendada pelo Supremo Tribunal Federal, nos termos do julgamento do MS-AgR 25.816/DF, por meio do qual se afirmou a desnecessidade da ciência pessoal do interessado, entendendo-se suficiente a comprovação da entrega do "AR" no endereço do destinatário:
'EMENTA: AGRAVO REGIMENTAL. MANDADO DE SEGURANÇA. DESNECESSIDADE DE INTIMAÇÃO PESSOAL DAS DECISÕES DO TRIBUNAL DE CONTAS DA UNIÃO. ART. 179 DO REGIMENTO INTERNO DO TCU. INTIMAÇÃO DO ATO IMPUGNADO POR CARTA REGISTRADA, INICIADO O PRAZO DO ART. 18 DA LEI nº 1.533/51 DA DATA CONSTANTE DO AVISO DE RECEBIMENTO. DECADÊNCIA RECONHECIDA. AGRAVO IMPROVIDO.
O envio de carta registrada com aviso de recebimento está expressamente enumerado entre os meios de comunicação de que dispõe o Tribunal de Contas da União para proceder às suas intimações.
O inciso II do art. 179 do Regimento Interno do TCU é claro ao exigir apenas a comprovação da entrega no endereço do destinatário, bastando o aviso de recebimento simples.'
14.	No caso vertente, as citações e as audiências do Sr. Clézio Gomes da Silva e do Sr. Davinelson Soares Rosal, assim como a citação do Município de Monte Alegre do Piauí/PI, foram levadas a cabo em forma adequada, conforme se evidenciou nos itens 4 e 7 desta instrução.
Da Caracterização da Revelia:
15.	Por oportuno, salienta-se que, nos processos do TCU, a revelia não leva à presunção de que seriam verdadeiras todas as imputações levantadas contra os responsáveis, diferentemente do que ocorre no processo civil, em que a revelia do réu opera a presunção da verdade dos fatos narrados pelo autor. Dessa forma, a avaliação da responsabilidade do agente não pode prescindir da prova existente no processo ou para ele carreada.
16.	Ao não apresentar a sua defesa, o Município de Monte Alegre do Piauí/PI deixou de produzir prova da regular aplicação dos recursos sob sua responsabilidade, em afronta às normas que impõem aos gestores de recursos públicos a obrigação legal de, sempre que demandados pelos órgãos de controle, apresentarem os documentos que demonstrem a correta utilização das verbas públicas, a exemplo do contido no art. 93, do Decreto Lei 200/1967: "Quem quer que utilize dinheiros públicos terá de justificar seu bom e regular emprego na conformidade das leis, regulamentos e normas emanadas das autoridades administrativas competentes."
17.	Mesmo as alegações de defesa não sendo apresentadas, considerando o princípio da verdade real que rege esta Corte, procurou-se buscar, em manifestações feitas na fase interna desta TCE, se havia algum argumento que pudesse ser aproveitado a favor do Município de Monte Alegre do Piauí/PI.
18.	No entanto, não foram localizadas manifestações acerca do débito ocasionado por desvio de finalidade em virtude dos bloqueios judiciais de recursos do PDDE/2011 para pagamento de dívidas trabalhistas do município, não havendo, assim, nenhum argumento que pudesse ter sido analisado e servido para afastar a irregularidade apontada.
19.	Assim, o Município de Monte Alegre do Piauí/PI deve ser considerado revel, para todos os efeitos, dando-se prosseguimento ao processo, nos termos do art. 12, § 3º, da Lei 8.443/19921992 c/c o art. 202, § 8º, do RI/TCU.
20.	Por outro lado, há evidências de que a população se beneficiou dos recursos federais aplicados, pois, compulsando os extratos bancários da conta específica sob titularidade da municipalidade (peça 73) , verifica-se que os mencionados bloqueios judiciais ocorreram sem que tenha havido devolução posterior dos recursos bloqueados por parte do ente municipal. Nesse caso, de acordo com a jurisprudência deste Tribunal, resta configurado débito decorrente de desvio de finalidade e, portanto, isso não afasta a responsabilidade de o ente municipal beneficiado restituir os respectivos valores aos cofres da entidade concedente, conforme precedentes mostrados a seguir:
O bloqueio judicial de recursos do convênio para o pagamento de dívidas trabalhistas configura débito decorrente de desvio de finalidade e, portanto, não afasta a responsabilidade de o convenente restituir esses valores aos cofres do concedente (Acórdão 1732/2017-TCU-Primeira Câmara, Relator: AUGUSTO SHERMAN) .
O bloqueio judicial de recursos de convênio para pagamento de dívidas trabalhistas do convenente configura débito decorrente de desvio de finalidade e, portanto, não afasta a responsabilidade de o ente beneficiado restituir os respectivos valores aos cofres do concedente (Acórdão 2848/2019-TCU-Primeira Câmara, Relator: MARCOS BEMQUERER) .
Em situações em que o município se beneficia da aplicação indevida de recursos federais e não há indícios de locupletamento, a responsabilidade pelo ressarcimento do débito é imputado exclusivamente ao ente federado (Acórdão 2707/2013-TCU-Primeira Câmara, Relator: AUGUSTO SHERMAN) .
	O desvio de finalidade em convênio, com benefício à comunidade, conduz à imputação de débito exclusivo ao município convenente e ao julgamento pela irregularidade das contas e aplicação de multa ao gestor (Acórdão 7102/2014-TCU-Segunda Câmara, Relator: MARCOS BEMQUERER) .
	Caracterizado o desvio de finalidade na aplicação dos recursos da União, em benefício do ente federado, o débito é imputado individualmente ao ente beneficiado e a multa aplicada ao gestor responsável pelo ilícito. Além disso, as contas de ambos são julgadas irregulares (Acórdão 5735/2016-TCU-Primeira Câmara - Relator: JOSÉ MUCIO MONTEIRO) .
21.	Destarte, conclui-se que tais débitos com bloqueios judiciais caracterizam despesas indevidas a teor do art. 3°, §1° e respectivos incisos, da Resolução nº 17 de 19 de abril de 2011 (peça 22, p. 2-3) .
22.	Por conseguinte, como restou caracterizado o desvio de finalidade na aplicação dos recursos e, em princípio, não há indícios de locupletamento, o débito em virtude dos bloqueios judiciais de recursos do PDDE/2011 para pagamento de dívidas trabalhistas deve ser imputado exclusivamente ao Município de Monte Alegre do Piauí/PI, nos termos da Decisão Normativa TCU 57/2004, devendo as contas do responsável Clézio Gomes da Silva (CPF XXX.222.771-XX) , ex-prefeito nas gestões 2005/2008 e 2009/2012, serem julgadas irregulares por este motivo.
23.	No caso do Município de Monte Alegre do Piauí/PI, como restou devidamente caracterizada a sua responsabilidade nestes autos, assim como a sua revelia, mesmo após a sua cientificação concedendo novo e improrrogável prazo para o recolhimento da dívida (art. 12, § 1º, da Lei 8.443/1992) , entende-se que as suas contas devem ser julgadas neste momento processual.
Outros Aspectos Processuais Importantes:
24.	De início, salienta-se que está clara a competência deste Tribunal para julgar este processo, pois se trata de recursos federais repassados pelo FNDE ao Município de Monte Alegre do Piauí/PI. Outrossim, não restou caracterizada nenhuma nulidade processual oriunda da inobservância de formalidades que acarretassem prejuízo processual aos responsáveis ou ao interesse público (art. 171 do RI/TCU) . Também foram atendidos os pressupostos de constituição e desenvolvimento válido e regular desta tomada de contas especial (art. 71, inciso II, da Constituição Federal, art. 8°, caput, da Lei 8.443/1992, art. 84 do Decreto-Lei 200/1967 e art. 5°, caput, parágrafo único e incisos I a IV, da IN/TCU 71/2012, modificada pela IN/TCU 76/2016) .
25.	Verifica-se que não houve o transcurso de mais de dez anos desde o fato gerador sem que tenha havido a notificação dos responsáveis pela autoridade administrativa federal competente (art. 6º, inciso II, c/c art. 19, da IN/TCU 71/2012, modificada pela IN/TCU 76/2016) , uma vez que o fato gerador ocorreu em 1/5/2013, haja vista que o vencimento do prazo para prestação de contas deu-se em 30/4/2013 (peça 2) , e os responsáveis foram notificados sobre as irregularidades pela autoridade administrativa competente conforme descrito abaixo:
25.1.	Sr. Clézio Gomes da Silva, por meio do ofício acostado à peça 6, p. 3-4, recebido em 31/7/2017, conforme AR (peça 7, p. 3) ; e
25.2.	Sr. Davinelson Soares Rosal, por meio do ofício acostado à peça 6, p. 1, recebido em 22/11/2013, conforme AR (peça 7, p. 1) .
26.	Também se verifica que o valor original do débito apurado é igual a R$ 129.153,93 (peça 3) , sendo, portanto, superior a R$ 100.000,00, na forma estabelecida conforme os artigos 6º, inciso I, e 19, da IN/TCU 71/2012, modificada pela IN/TCU 76/2016	.
27.	A propósito, registra-se que, em atendimento ao item 9.4, do Acórdão 1772/2017-TCU-Plenário (Relator Ministro-Substituto Augusto Sherman Cavalcanti) , foi efetuada pesquisa no sistema processual do TCU, e não foram encontradas tomadas de contas especiais em tramitação com débitos imputáveis ao responsável com valores inferiores ao fixado no art. 6º, inciso I, da Instrução Normativa TCU 71/2012, a fim de que seja observado o disposto no art. 6º, § 1º, da mesma norma.
28.	No entanto, 	informa-se que foi encontrado um processo no Tribunal com os mesmos responsáveis:
	Responsáveis
	Processo

	Clézio Gomes da Silva
	TC Processo 010.771/2018-2 [TCE, aberto, relativamente aos recursos do PDDE/2012]

	Davinelson Soares Rosal
	
29.	Cabe ressaltar que houve a devida formulação da imputação das irregularidades aos responsáveis, como também a descrição das mesmas nos expedientes de citação e audiência, com base na individualização das suas condutas, como detalhado no item 3 e respectivos subitens desta instrução.
30.	Ressalta-se que foi viabilizado o exercício da ampla defesa e do contraditório em sua dimensão substancial, pois os responsáveis foram devidamente citados e ouvidos em audiência, conforme se verificou no item 4 e respectivos subitens desta instrução, atendendo ao art. 5º, inciso LV, da Constituição Federal c/c o art. 12, incisos I e II da Lei 8.443/1992.
ANÁLISE DAS ALEGAÇÕES DE DEFESA E RAZÕES DE JUSTIFICATIVA:
ARGUMENTOS DO SR. CLÉZIO GOMES DA SILVA:
31.	Após fazer um breve histórico processual e discorrer acerca da tempestividade das suas alegações de defesa, o responsável alega, em síntese, o seguinte (peça 53) :
a)	O responsável alega ilegitimidade passiva e ausência de justa causa para estar no polo passivo deste processo;
b)	Afirma ser incontroverso o fato de que o prazo para a apresentação da prestação de contas findou-se no ano de 2013, após o término do seu mandato, sendo o seu sucessor, o Sr. Davinelson Rosai, o autor da conduta imputada nos autos, tendo isso sido reconhecido na Ação de Improbidade Administrativa proposta pelo Ministério Público Federal de n° 0001861-10.2016.4.01.4005 que tramitou na 1ª Vara Federal da Subseção Judiciária de Corrente-PI e absolveu o ex-gestor;
c)	Por isso, requer o arquivamento desta TCE em face da ausência de pressupostos de constituição e de desenvolvimento válido e regular do processo, nos termos dos artigos 330, II, e 485, IV e VII, do CPC;
d)	Alega que realizou a prestação de contas dos recursos do PDDE/2011, em meio físico, mas não o fez na época devida, porque a conta específica (Banco 001, Agência 1065-0, Conta Corrente 5.579-4) foi objeto de reiterados e equivocados bloqueios decorrentes de decisões da Justiça do Trabalho (especifica os bloqueios ocorridos) ;
e)	Aduz que, em 18/1/2012, o FNDE publicou a Resolução/CD/FNDE n° 02 que estabeleceu a utilização obrigatória do SiGPC para enviar as prestações de contas, obrigatoriedade que passou a ser exigível a partir de 2/2/2012;
f)	Assevera que o FNDE prorrogou o prazo para apresentar as prestações de contas do PDDE dos exercícios de 2011 e 2012 para 30/4/2013, fora do período de gestão do responsável, o que caracteriza a responsabilidade exclusiva do seu sucessor pela omissão na prestação de contas dos recursos do PDDE/2011;
g)	Argumenta ter deixado nos arquivos da prefeitura toda a documentação pertinente às prestações de contas ora questionadas, competindo ao novo gestor fazê-las dentro do prazo estabelecido pelo FNDE;
h)	Anota que inexiste, nos autos, qualquer notificação do município questionando ao responsável a suposta ausência dos documentos necessários à efetivação da prestação de contas;
i)	Afirma que, diante da suposta falta de documentação relativa ao programa em questão, o sucessor deveria ter adotado medidas de resguardo ao erário tais como o ajuizamento de ações de improbidade administrativa ou de prestação de contas, mas o responsável alega que o Sr. Davinelson Soares Rosal não apresentou a prestação de contas, nem adotou medidas de resguardo do erário;
j)	Alega que somente tomou conhecimento da omissão na prestação de contas do PDDE/2011 e do PDDE/2012 quando foi notificado para apresentar defesa nas ações que versam sobre este objeto, quando tentou regularizar as prestações de contas mediante o protocolo físico, mas o FNDE não as recebeu, pois isso só poderia ter ocorrido virtualmente por meio do SiGPC;
k)	Aduz não ter praticado nenhum ato ilícito, não devendo ser condenado neste processo, o que seria um ato de extrema gravidade e injustiça;
l)	Informa que o atraso na prestação de contas ocorreu em virtude dos bloqueios indevidos decorrentes de decisões da Justiça do Trabalho;
m)	Assevera que encaminhou os Demonstrativos de Execução da Receita e da Despesa e de Pagamentos Efetuados ao FNDE, justificando o motivo pelo qual não foi possível prestar contas à época e, segundo ele, logrando comprovar a regular aplicação dos recursos públicos;
n)	Anota que não há que se falar na vontade livre e consciente de não prestar contas com o fim de causar qualquer dano ao erário, não se podendo falar em ausência de prestação de contas, mas somente em atraso, o que foi justificado pelas explicações ora mencionadas, motivo pelo qual entende que a pretensão tutelada nestes autos não tem amparo fático e jurídico;
o)	Argumenta que, caso prevaleça o pedido de ressarcimento, mesmo tendo restado comprovada a aplicação dos recursos e o cumprimento das suas finalidades, haverá enriquecimento sem causa da Fazenda Pública, o que é vedado pelo art. 884 do Código Civil e pelos princípios da razoabilidade e da proporcionalidade;
p)	Requer o acolhimento da preliminar de ilegitimidade e o arquivamento desta TCE, e, alternativamente, no mérito, o acatamento dos esclarecimentos e documentos apresentados, para isentá-lo de responsabilidade nesta TCE, julgando as contas regulares, pois não ocasionou dano ao erário e inexiste má-fé e/ou dolo em sua conduta, aliado ao princípio "in dubio pro reo";
q)	Requer a produção de todas as provas admitidas em Direito, em especial, a prova documental e o depoimento pessoal do responsável;
r)	Anexa os seguintes documentos:
r.1)	Sentença absolutória do crime de "deixar de prestar contas" por negativa de autoria proferida no Processo N° 0001861-10.2016.4.01.4005 - 1ª VARA FEDERAL - CORRENTE/PI (peça 53, p. 12-13) ;
r.2)	Protocolo 0Processo 054535/2015-8 da prestação de contas física - PDDE/2011 (peça 53, p. 15-16) ;
r.3)	Conciliação Bancária sem informação preenchida - PDDE/2011 (peça 53, p. 17) ;
r.4)	Relação de Bens Adquiridos ou produzidos sem informação preenchida - PDDE/2011 (peça 53, p. 18) ;
r.5)	Demonstrativo de Execução da Receita e da Despesa e de Pagamentos Efetuados - PDDE/2011 (peça 53, p. 19) ;
r.6)	Extratos bancários (peça 53, p. 20-28) ;
r.7)	Protocolo 0Processo 054537/2015-1 da prestação de contas física - PDDE/2012 (peça 53, p. 29-30) ;
r.8)	Demonstrativo de Execução da Receita e da Despesa e de Pagamentos Efetuados - PDDE/2012 (peça 53, p. 31) ;
r.9)	Relação de Bens Adquiridos ou produzidos sem informação preenchida - PDDE/2012 (peça 53, p. 32) ;
r.10)	Conciliação Bancária sem informação preenchida - PDDE/2012 (peça 53, p. 33) ;
r.11)	Extratos bancários (peça 53, p. 33-53) .
32.	Por seu turno, após fazer um breve histórico processual e discorrer acerca da tempestividade das suas razões de justificativa, o responsável alega, em síntese, o seguinte (peça 52) :
a)	O responsável alega que figura no processo como responsável pela prestação de contas e invoca o entendimento da Súmula TCU 230;
b)	Aduz que deixou, nos arquivos da prefeitura, toda a documentação pertinente às prestações de contas ora questionadas, competindo ao novo gestor fazê-las dentro do prazo estabelecido;
c)	Anota que inexiste, nos autos, qualquer notificação do município questionando ao responsável a suposta ausência dos documentos necessários à efetivação da prestação de contas;
d)	Afirma que, diante da suposta falta de documentação relativa ao programa em questão, o sucessor deveria ter adotado medidas de resguardo ao erário tais como o ajuizamento de ações de improbidade administrativa ou de prestação de contas, mas o responsável alega que o Sr. Davinelson Soares Rosal não apresentou a prestação de contas nem adotou medidas de resguardo do erário;
e)	Afirma ser incontroverso o fato de que o prazo para a apresentação da prestação de contas findou-se no ano de 2013, após o término do seu mandato, sendo o seu sucessor, o Sr. Davinelson Rosai, o autor da conduta imputada nos autos, tendo isso sido reconhecido na Ação de Improbidade Administrativa proposta pelo Ministério Público Federal de n° 0001861-10.2016.4.01.4005 que tramitou na 1ª Vara Federal da Subseção Judiciária de Corrente-PI e absolveu o ex-gestor;
f)	Anota que, em 18/1/2012, o FNDE publicou a Resolução/CD/FNDE n° 02 que estabeleceu a utilização obrigatória do SiGPC para enviar as prestações de contas, obrigatoriedade que passou a ser exigível a partir de 2/2/2012;
g)	Assevera que o FNDE prorrogou o prazo para apresentar as prestações de contas do PDDE dos exercícios de 2011 e 2012 para 30/4/2013, fora do período de gestão do responsável, o que caracteriza a responsabilidade exclusiva do seu sucessor pela omissão na prestação de contas dos recursos do PDDE/2011;
h)	Alega que somente tomou conhecimento da omissão na prestação de contas do PDDE/2011 e do PDDE/2012 quando foi notificado para apresentar defesa nas ações que versam sobre este objeto, quando tentou regularizar as prestações de contas mediante o protocolo físico, mas o FNDE não as recebeu, pois isso só poderia ter ocorrido virtualmente por meio do SiGPC;
i)	Aduz não ter praticado nenhum ato ilícito, não devendo ser condenado neste processo, o que seria um ato de extrema gravidade e injustiça;
j)	Informa que o atraso na prestação de contas ocorreu em virtude dos bloqueios indevidos decorrentes de decisões da Justiça do Trabalho;
l)	Assevera que encaminhou os Demonstrativos de Execução da Receita e da Despesa e de Pagamentos Efetuados ao FNDE, justificando o motivo pelo qual não foi possível prestar contas à época e, segundo ele, logrando comprovar a regular aplicação dos recursos públicos;
m)	Argumenta que, caso prevaleça o pedido de ressarcimento, mesmo tendo restado comprovada a aplicação dos recursos e o cumprimento das suas finalidades, haverá enriquecimento sem causa do município;
n)	Requer o acolhimento das justificativas e o julgamento das contas pela regularidade;
o)	Alternativamente, requer que se considerem os seus atos como meras falhas ou impropriedades de caráter formal e o julgamento das contas pela regularidade com ressalvas;
p)	Anexa os seguintes documentos:
p.1)	Sentença absolutória do crime de "deixar de prestar contas" por negativa de autoria proferida no Processo N° 0001861-10.2016.4.01.4005 - 1ª VARA FEDERAL - CORRENTE/PI (peça 52, p. 9-10) ;
p.2)	Protocolo 0Processo 054535/2015-8 da prestação de contas física - PDDE/2011 (peça 52, p. 12-13) ;
p.3)	Conciliação Bancária sem informação preenchida - PDDE/2011 (peça 52, p. 14) ;
p.4)	Relação de Bens Adquiridos ou produzidos sem informação preenchida - PDDE/2011 (peça 52, p. 15) ;
p.5)	Demonstrativo de Execução da Receita e da Despesa e de Pagamentos Efetuados - PDDE/2011 (peça 52, p. 16) ;
p.6)	Extratos bancários (peça 52, p. 17-25) ;
p.7)	Protocolo 0Processo 054537/2015-1 da prestação de contas física - PDDE/2012 (peça 52, p. 26-27) ;
p.8)	Demonstrativo de Execução da Receita e da Despesa e de Pagamentos Efetuados - PDDE/2012 (peça 52, p. 28) ;
p.9)	Relação de Bens Adquiridos ou produzidos sem informação preenchida - PDDE/2012 (peça 52, p. 29) ;
p.10)	Conciliação Bancária sem informação preenchida - PDDE/2012 (peça 52, p. 30) ;
p.11)	Extratos bancários (peça 52, p. 31-50) .
Análise
33.	Inicialmente, cabe ressaltar que, como o teor das alegações de defesa (peça 53) e das razões de justificativa (peça 52) é bastante similar, a análise do conteúdo de ambas será feita em conjunto.
34.	Como se verá a seguir, é incabível a tese de ilegitimidade passiva alvitrada pelo responsável. Tampouco cabe determinar o arquivamento desta TCE em face da ausência de pressupostos de constituição e de desenvolvimento válido e regular do processo.
35.	Por oportuno, deve-se esclarecer que, conforme jurisprudência pacífica desta Corte, para que se imponha a obrigação de repor um dano ao erário, não é necessário caracterizar enriquecimento ilícito, locupletamento, dolo ou má-fé por parte dos responsáveis, bastando que se caracterize uma conduta culposa stricto sensu, por imperícia, imprudência ou negligência, da qual resulte um dano ao erário, passível de ressarcimento à luz da Lei 8.443/1992 e da Constituição Federal (Acórdão 1559/2014-TCU-Plenário e 5.297/2013-1ª Câmara) . Basta identificar o responsável pelos atos ilícitos e pelo dano ocasionado, quantificar o mencionado dano e estabelecer o nexo de causalidade entre o citado dano e os atos omissivos ou comissivos praticados pelo responsável. Tudo isso está claramente demonstrado nos autos, não podendo ser aceitos os argumentos do responsável relativamente à não apropriação dos recursos financeiros disponibilizados e à ausência de má-fé.
36.	No que se refere à sentença absolutória do crime de "deixar de prestar contas" por negativa de autoria proferida no Processo N° 0001861-10.2016.4.01.4005 - 1ª VARA FEDERAL - CORRENTE/PI (peça 53, p. 9-10) , verifica-se que ela não tem nenhuma repercussão neste processo, a despeito da sua absolvição fundada no art. 386, IV, do CPP, pois não se imputou ao responsável Clézio Gomes da Silva a conduta de "deixar de prestar contas", cuja consumação delitiva, conforme consta da sentença, ocorre com o término do prazo legalmente fixado para a prática do ato. No caso concreto, as condutas culposas atribuídas ao responsável referem-se a "não comprovação da boa e regular aplicação dos recursos federais repassados no âmbito do PDDE/2011" e "não permitir a comprovação da boa e regular aplicação dos recursos federais repassados ao município de Monte Alegre do Piauí/PI no âmbito do PDDE/2011" (peça 24) .
37.	Deve-se observar que, não obstante o responsável tenha dito que deixou nos arquivos da prefeitura os documentos necessários para que o sucessor pudesse prestar contas, é fato incontroverso que tal alegação não veio acompanhada de qualquer elemento que evidencie minimamente a existência de uma transição formal de governo, por meio da qual se espera que o antecessor promova o registro formal dos documentos que estão sendo deixados para a gestão seguinte, a fim de que o sucessor possa efetivamente prestar contas dos recursos geridos pela administração anterior, cujo vencimento do prazo recaiu sob a nova gestão.
38.	Claro está que o antecessor terá todo interesse de promover essa transição de governo, pois a presunção do dano eventualmente resultante da omissão no dever de prestar contas pelo sucessor repercutirá desfavoravelmente na demonstração da boa e regular aplicação dos recursos geridos pelo antecessor. Se este não quiser depender da administração que o sucederá para comprovar o correto emprego das verbas por ele geridas, ou o antecessor deverá apresentar a prestação de contas antecipadamente, ou seja, antes do vencimento do prazo, mas dentro do seu mandato, ou deverá formalizar uma adequada transição de governo, sendo que, no caso concreto, não ocorreram nenhuma dessas duas hipóteses.
39.	Então, como o responsável não logrou afastar as imputações que lhe foram feitas não há que se falar em enriquecimento sem causa da Fazenda Pública ou ofensa aos princípios da razoabilidade e da proporcionalidade.
40.	No que tange à suposta prestação de contas dos recursos do PDDE/2011, em meio físico, verifica-se, mediante consulta ao SiGPC feita em 8/8/2022 (peça 122) , que, o FNDE, de fato, não recebeu a aludida prestação de contas e se observa que persiste a omissão original. Nesse sentido, verifica-se que, dentre os documentos supostamente enviados em forma física ao FNDE pelo responsável, a saber, a Conciliação Bancária (peça 52, p. 14) e a Relação de Bens Adquiridos ou produzidos (peça 52, p. 15) , estão sem qualquer informação preenchida, não sendo documentos hábeis para comprovar a boa e regular aplicação dos recursos públicos sob análise.
41.	No caso ora em análise, nunca se cogitou da responsabilização do Sr. Clézio Gomes da Silva pela omissão na prestação de contas ou se imputou a ele a vontade livre e consciente de não prestar contas com o fim de causar qualquer dano ao erário. A imputação específica foi a não comprovação da boa e regular aplicação dos recursos federais repassados no âmbito do PDDE/2011, Conforme se verá adiante, o Sr. Davinelson Soares Rosal (prefeito sucessor) alegou que o responsável (Clézio Gomes da Silva) , seu antecessor, não disponibilizou a documentação comprobatória necessária para viabilizar a prestação de contas dos recursos repassados diretamente ao ente municipal, tendo o Município de Monte Alegre do Piauí ajuizado uma Ação Civil Pública de Improbidade Administrativa contra o Sr. Clézio Gomes da Silva na 5ª Vara Federal da Subseção Judiciária do Piauí sob o n° 0015598-03.2013.4.01.4000 (peça 69, p. 15-27) , por intermédio da qual o município alega que o réu não deixou na prefeitura qualquer arquivo documental dos recursos oriundos do programa PDDE, relativos aos exercícios de 2011 e 2012 (peça 69, p. 16) .
42.	Por oportuno, salienta-se que, com base nos documentos que constam dos autos (peça 69, p. 27) , a Justiça Federal se declarou incompetente para julgar o feito, pois não figurava ente federal nos polos da relação processual, a justificar a competência daquele Juízo Federal para o julgamento do feito, e determinou a remessa dos autos à Justiça Estadual de Monte Alegre do Piauí/PI.
43.	De toda sorte, muito embora o responsável tenha argumentado que deixou, nos arquivos da prefeitura, toda a documentação pertinente às prestações de contas ora questionadas, competindo ao novo gestor fazê-las dentro do prazo estabelecido pelo FNDE, restou caracterizado que o prefeito sucessor não logrou prestar contas dos recursos em tela por ausência da documentação pertinente e, por isso, adotou medidas de resguardo ao erário, ajuizando, em 26/6/2013, a mencionada Ação Civil Pública de Improbidade Administrativa (peça 69, p. 26) , pouco tempo depois de expirado o prazo final para a apresentação da prestação de contas, o que ocorreu em 30/4/2013 (peça 2) , atendendo, com isso, ao disposto na Súmula TCU 230.
44.	Quanto aos bloqueios decorrentes da Justiça do Trabalho ocorridos na gestão do Sr. Clézio Gomes da Silva, trata-se de fatos estranhos aos objetivos do PDDE/2011 que deveria ter sido oportunamente comunicado ao FNDE, de tal forma que isso não afasta a responsabilidade do aludido responsável neste processo.
45.	No que tange à suposta ausência de notificação na fase interna desta TCE, compulsando os autos, verifica-se que o Sr. Clézio Gomes da Silva foi notificado pelo FNDE por meio do ofício acostado à peça 6, p. 3, recebido em 31/7/2017, conforme AR (peça 7, p. 3) , inclusive antes da autuação deste processo no Tribunal.
46.	Por seu turno, quanto à solicitação de emprego de outros meios probatórios que não o documental (no caso, a solicitação de que seja tomado o depoimento pessoal do responsável) , a jurisprudência do TCU é firme no sentido de que não compete ao Tribunal determinar, a pedido do responsável, a realização de vistoria, diligência, perícia, inspeção ou oitiva de testemunhas para a produção e obtenção de provas, uma vez que apresentar os elementos que entender necessários para a sua defesa constitui obrigação da parte (e.g., Acórdão 859/2013-TCU-Plenário; 8.089/2014 e 6.214/2016-1ª Câmara; e 5.920 e 6.214/2016-2ª Câmara) .
47.	Especificamente no que se refere a eventual prova testemunhal, a qual necessariamente teria que ser apresentada na forma de uma declaração que seria eventualmente anexada aos autos, deve-se esclarecer que as declarações constantes do documento particular escrito e assinado ou somente assinado presumem-se verdadeiras em relação ao signatário, mas, quando contiver declaração de ciência de determinado fato, o documento particular em questão prova a ciência, mas não o fato em si, incumbindo o ônus de prová-lo ao interessado em sua veracidade (conforme art. 408, caput e parágrafo único do CPC) . Ou seja, uma eventual prova testemunhal teria que ser corroborada por outras provas documentais.
48.	Com efeito, nos termos do art. 70, parágrafo único, da Constituição Federal, assim como dos artigos 93 do Decreto-lei 200/1967 e 66 do Decreto 93.872/1986, compete exclusivamente ao gestor dos recursos públicos fazer prova adequada da regularidade da sua gestão. Nesse diapasão, é pacífica a jurisprudência deste Tribunal no sentido de que compete ao gestor o ônus de comprovar a boa e regular aplicação dos recursos que lhe foram confiados.
49.	Por todo o exposto, verifica-se que não é possível aceitar as alegações de defesa e as razões de justificativa do Sr. Clézio Gomes da Silva, não tendo sido elididas as irregularidades e o débito que lhe foram imputados.
ARGUMENTOS DO SR. DAVINELSON SOARES ROSAL:
50.	Após fazer um breve histórico processual e discorrer acerca da tempestividade das suas alegações de defesa e razões de justificativa, o responsável alega, em síntese, o seguinte (peça 69) :
a)	O advogado do responsável requereu a sua notificação para realizar a sustentação oral (peça 69, p. 11) , assim como que todas as publicações e intimações sejam feitas em seu nome, sob pena de nulidade;
b)	Aduz a inobservância do devido processo legal, do contraditório e da ampla defesa, assim como o desrespeito aos princípios da verdade material, da celeridade e da economicidade processual;
c)	Questiona o fato de não terem sido analisados os documentos apresentados pelo Sr. Clézio Gomes da Silva para obter uma opinião técnica acerca da correta gestão dos recursos públicos, o que teria levado ao seu chamamento aos autos pelo descumprimento do prazo para prestar contas dos recursos recebidos e repassados às UEx (unidades executoras) vinculadas ao município;
d)	Afirma que não recebeu nenhuma documentação do Sr. Clézio Gomes da Silva (prefeito antecessor) referente à aplicação dos recursos do PDDE dos exercícios de 2011 e 2012, tanto é que propôs ação de improbidade administrativa em face do antecessor (Processo 0015598-03.2013.4.01.4000, 5ª Vara Federal, Subseção Judiciária do Piauí) , o que caracteriza o cumprimento da sua obrigação definida na Súmula TCU 230;
e)	Alega que só poderia enviar a prestação de contas dos recursos ao FNDE caso ela já existisse, pois o responsável não poderia criar documentos relativos a gestões passadas;
f)	Analisa a suposta prestação de contas enviada pelo Sr. Clézio Gomes da Silva que foi anexada a este processo e conclui que ela é composta apenas por extratos bancários que demonstram que os recursos do PDDE foram todos penhorados pela Justiça do Trabalho para pagamento de débitos trabalhistas, o que ocorreu na gestão do Sr. Clézio Gomes da Silva e não na sua;
g)	Conclui que só poderia prestar contas dos recursos do PDDE caso estivesse em posse da documentação que compõe a prestação de contas dos aludidos recursos;
h)	Questiona o motivo pelo qual o FNDE prorrogou o prazo para a realização da prestação de contas do PDDE;
i)	Aduz que os recursos do PDDE/2011 e PDDE/2012 foram recebidos e geridos na gestão do Sr. Clézio Gomes da Silva, e o pagamento de verbas trabalhistas com esses recursos também ocorreu na gestão do Sr. Clézio Gomes da Silva e não na sua;
j)	Invoca o Acórdão 3990/2016-TCU-Primeira Câmara, para caracterizar o ocorrido como desvio de finalidade, motivo pelo qual entende que caberia ao Sr. Clézio Gomes da Silva a devolução dos recursos do PDDE;
k)	Afirma que a documentação apresentada pelo Sr. Clézio Gomes da Silva apenas confirma que os recursos do PDDE foram integralmente utilizados para pagamento de verbas trabalhistas, sendo desarrazoada a imputação de responsabilidade à sua pessoa, pois o prefeito antecessor não deixou qualquer documentação para a formalização da prestação de contas e o responsável propôs ações judiciais em face do seu antecessor;
l)	Preliminarmente, requer a análise das alegações de defesa e das razões de justificativa do responsável Clézio Gomes da Silva, sobretudo no que se refere à documentação enviada a título de supostas prestações de contas do PDDE/2011 e do PDDE/2012 antes da análise do mérito;
m)	No mérito, requer a improcedência da imputação do débito em razão de não ter praticado as condutas elencadas no inciso III do art. 16 da LOTCU.
n)	Anexa os seguintes documentos:
n.1)	Protocolo e petição inicial da Ação Civil Pública de Improbidade Administrativa n° 0015598-03.2013.4.01.4000 movida pelo Município de Monte Alegre do Piauí contra o Sr. Clézio Gomes da Silva, mediante a qual o município alega que o réu não deixou qualquer arquivo documental da destinação, principalmente dos recursos oriundos do programa PDDE/FNDE, relativos aos exercícios de 2011 e 2012 (peça 69, p. 15-27) ;
n.2)	Consulta ao site do FNDE que comprova a omissão nas prestações de contas do PDDE/2011 e do PDDE/2012 (peça 69, p. 28 e 61) ;
n.3)	Extratos bancários (peça 69, p. 29-47 e 62-81) ;
n.4)	Relação de Unidades Executoras do PDDE/2012 (peça 69, p. 48-54) ;
n.5)	Liberações de recursos pelo FNDE ao Município de Monte Alegre do Piauí/PI no exercício de 2012 (peça 69, p. 55-60) ;
n.6)	Relação de Unidades Executoras do PDDE/2011 (peça 69, p. 82-88) ;
n.7)	Liberações de recursos pelo FNDE ao Município de Monte Alegre do Piauí/PI no exercício de 2011 (peça 69, p. 89-92) ;
Análise
51.	Inicialmente, registra-se que o advogado do responsável requereu a sua notificação para realizar a sustentação oral (peça 69, p. 11) . Nesse particular, cabe aqui ressaltar que é dever do responsável e do seu advogado acompanhar os atos processuais praticados dentro dos presentes autos, não havendo obrigação legal ou regimental de que o Tribunal expeça intimações de todos os atos processuais do processo.
52.	Por seu turno, salienta-se que não se verificou qualquer inobservância ao devido processo legal, ao contraditório e à ampla defesa, assim como não houve nenhum desrespeito aos princípios da verdade material, da celeridade e da economicidade processual, pois o responsável foi regularmente citado e ouvido em audiência, assim como os argumentos que apresentou foram fundamentais para formular a proposta de encaminhamento relativa ao juízo de mérito deste processo.
53.	No que se refere à requerida análise técnica dos documentos apresentados pelo Sr. Clézio Gomes da Silva, não houve qualquer prejuízo à defesa do responsável Davinelson Soares Rosal, pois eles foram analisados em conjunto e em confronto com as suas alegações de defesa e razões de justificativa para fundamentar uma adequada proposta de mérito nestes autos.
54.	Dessa forma, pode-se concluir que é verossímil a alegação de que o responsável não tenha recebido nenhuma documentação do Sr. Clézio Gomes da Silva (prefeito antecessor) referente à aplicação dos recursos do PDDE, exercícios de 2011 e 2012, no tocante às parcelas repassadas diretamente ao município, uma vez que ele propôs ação de improbidade administrativa em face do seu antecessor (Processo 0015598-03.2013.4.01.4000, 5ª Vara Federal, Subseção Judiciária do Piauí) , o que caracteriza o cumprimento da sua obrigação definida na Súmula TCU 230. É evidente que, sem contar com qualquer documentação recebida da gestão municipal anterior, não seria possível ao Sr. Davinelson Soares Rosal apresentar qualquer prestação de contas ao FNDE.
55.	Por oportuno, compulsando a petição inicial da Ação Civil Pública de Improbidade Administrativa n° 0015598-03.2013.4.01.4000 movida pelo Município de Monte Alegre do Piauí contra o Sr. Clézio Gomes da Silva (peça 68, p. 83) , verifica-se que o município alega que o réu não deixou qualquer arquivo documental da destinação dos recursos federais, principalmente dos recursos oriundos do programa PDDE do FNDE, relativos aos exercícios de 2011 e 2012.
56.	Também é verossímil a alegação de que a documentação apresentada pelo Sr. Clézio Gomes da Silva a título de prestação de contas dos recursos repassados diretamente ao município contém basicamente, como documentação comprobatória original, os extratos bancários (peça 52, p. 17-25; peça 53, p. 20-28) .
57.	Por seu turno, a Conciliação Bancária (peça 52, p. 14; peça 53, p. 17) e a Relação de Bens Adquiridos ou produzidos (peça 52, p. 15; peça 53, p. 18) , estão sem qualquer informação preenchida, não sendo documentos hábeis para comprovar a boa e regular aplicação dos recursos públicos sob análise. Deve-se frisar que tal documentação sequer foi aceita oficialmente pelo FNDE como apta a constituir a prestação de contas dos recursos em tela.
58.	Também é fato incontroverso que os recursos do PDDE/2011 e PDDE/2012, repassados diretamente ao município, repisa-se, foram recebidos e geridos na gestão do Sr. Clézio Gomes da Silva, e que o pagamento de verbas trabalhistas com esses recursos também ocorreu na gestão do Sr. Clézio Gomes da Silva e não na gestão do Sr. Davinelson Soares Rosal.
59.	Por todo o exposto, exclusivamente no que tange às parcelas dos recursos que foram geridas diretamente pela prefeitura, conclui-se que restaram atendidos os requisitos constantes da Súmula TCU 230 por parte do Sr. Davinelson Soares Rosal, no sentido de ter adotado as medidas legais visando ao resguardo do patrimônio público. Portanto, as suas alegações de defesa e razões de justificativa devem ser acatadas parcialmente em relação a tais parcelas dos recursos.
60.	Por outro lado, deve-se salientar que, como também houve repasse de recursos diretamente a Unidades Executoras (UEx) vinculadas ao município de Monte Alegre do Piauí/PI, cabia ao Sr. Davinelson Soares Rosal, na qualidade de sucessor e ex-prefeito em exercício à época do vencimento do prazo para prestação de contas, acompanhar, fiscalizar e controlar a execução desses recursos, bem como receber e analisar as respectivas prestações de contas, emitindo parecer favorável ou desfavorável acerca de sua aprovação, nos termos do art. 27, inciso II, alíneas "k" e "l", da Resolução CD/FNDE n° 17, de 19/4/2011 (peça 22, p. 20) .
61.	Nesse ponto, é importante destacar como a prestação de contas deveria ocorrer, no âmbito do PDDE/2011, regulamentado pela Da Resolução CD/FNDE n° 17, de 19/4/2011 (peça 22) .
62.	A prestação de contas do total de R$ 62.695,80, repassado às unidades executoras (UEx) vinculadas ao município de Monte Alegre do Piauí/PI, deveria ter sido apresentada pelas UEx à municipalidade até 31 de dezembro do ano da efetivação do respectivo crédito nas contas específicas das UEx, ou seja, até 31/12/2011, nos termos do disposto no art. 19, inciso I, da Resolução CD/FNDE n° 17, de 19/4/2011 (peça 22, p. 12) , e os documentos necessários para o cumprimento dessa obrigação deveriam estar arquivados nas próprias UEx.
63.	Na ausência dessas prestações de contas, caberia ao prefeito em cujo mandato deveria ter ocorrido a análise, a consolidação e o encaminhamento das prestações de contas das UEx ao FNDE, ainda que a aplicação dos recursos tenha ocorrido em gestão anterior, estabelecer o prazo máximo de 30 dias para que as UEx lhe apresentassem as respectivas prestações de contas ou efetuassem a devolução dos recursos (art. 19, §4º, alínea "a", da Resolução CD/FNDE n° 17, de 19/4/2011; peça 22, p. 13) , conforme entendimento já firmado neste Tribunal.
64.	No caso concreto, o prazo para a remessa dessas prestações de contas era até 30/4/2013, durante a gestão do Sr. Davinelson Soares Rosal (CPF XXX.747.616-XX) , ex-prefeito na gestão 2013/2016, quem era a pessoa que deveria ter adotado as providências junto às unidades executoras (UEx) , nos termos art. 19, §4º, alínea "a", da Resolução CD/FNDE n° 17, de 19/4/2011 (peça 22, p. 13) , o que não restou comprovado nos autos.
65.	Portanto, ainda que tenha adotado as medidas necessárias para o resguardo do patrimônio público, cabia diretamente ao prefeito sucessor acompanhar, fiscalizar e controlar a execução dos recursos repassados às UEx representativas de suas escolas, bem como receber e analisar as respectivas prestações de contas, emitindo parecer favorável ou desfavorável acerca de sua aprovação, nos termos do art. 27, inciso II, alíneas "k" e "l", da Resolução CD/FNDE n° 17, de 19/4/2011 (peça 22, p. 20) .
66.	Nesse sentido, é pacífica a jurisprudência do TCU:
A responsabilidade pela omissão no dever de prestar contas de recursos do Programa Dinheiro Direto na Escola (PDDE) está restrita ao prefeito em cujo mandato deveria ter ocorrido a análise, a consolidação e o encaminhamento das prestações de contas das unidades executoras ao FNDE, ainda que a aplicação dos recursos tenha ocorrido em gestão anterior. Acórdão 6744/2018-TCU-Primeira Câmara (Relator: Ministro-Substituto Augusto Sherman) .
É possível a responsabilização do prefeito municipal por recursos repassados diretamente a unidades executoras de escolas municipais contempladas com recursos do Programa Dinheiro Direto na Escola, uma vez que a prefeitura é responsável por acompanhar a aplicação dos recursos, receber as prestações de contas individuais das escolas, analisá-las, consolidá-las e encaminhá-las ao FNDE. Acórdão 4211/2017-TCU-Segunda Câmara (Relator: Ministro-Substituto Marcos Bemquerer) .
67.	Diante da ausência dessas prestações de contas e em razão da não adoção das providências visando a apresentação da prestação de contas pelas UEx ou mesmo a devolução desses recursos, assim como por não ter-se desincumbido do dever de justificar essa irregularidade em particular, o Sr. Davinelson Soares Rosal deverá responder pelo débito de R$ 62.695,80, correspondente às parcelas dos recursos que foram repassadas diretamente às UEx, bem como por não zelar para que as unidades executoras prestassem contas dos recursos que receberam, no âmbito do PDDE/2011, cujo prazo se encerrou no dia 30/4/2013.
Da Prescrição da Pretensão Punitiva:
68.	Vale ressaltar que a pretensão punitiva, conforme Acórdão 1441/2016-TCU-Plenário, Relator Ministro Benjamin Zymler, que uniformizou a jurisprudência acerca dessa questão, subordina se ao prazo geral de prescrição indicado no art. 205, do Código Civil, que é de dez anos, contado da data de ocorrência da irregularidade sancionada, nos termos do art. 189, do Código Civil, sendo este prazo interrompido pelo ato que ordenar a citação, a audiência ou a oitiva do responsável.
69.	Neste diapasão, considerando que o fato gerador do débito é a não comprovação das despesas, entende-se que o termo a quo para a contagem do prazo prescricional é a data final para apresentar a prestação de contas, que se deu em 30/4/2013 (peça 2) , oportunidade em que deveria ter restado comprovada a boa e regular aplicação dos recursos, conforme entendimento expressado nos Acórdão 2278/2019-TCU-Primeira Câmara (Rel. Min. Augusto Sherman) e 3749/2018-Segunda Câmara (Rel. Min. Ana Arraes) . Assim, ainda não houve o transcurso de prazo superior a dez anos entre essa data e os atos de ordenação das citações, que ocorreram respectivamente em 27/6/2018 (peça 27) , 18/2/2019 (peça 62) e 22/2/2021 (peça 79) , motivo pelo qual não ocorreu a prescrição da pretensão punitiva do TCU.
CONCLUSÃO
70.	Como se verificou na seção "EXAME TÉCNICO" anterior, restou evidenciada a competência do TCU para julgar o presente processo, pois se trata de recursos federais que foram repassados pelo FNDE ao Município de Monte Alegre do Piauí/PI. Também foi caracterizada adequadamente a responsabilidade do Sr. Clézio Gomes da Silva, do Sr. Davinelson Soares Rosal e do Município de Monte Alegre do Piauí/PI, conforme detalhado no item 3 e respectivos subitens desta instrução.
71.	Além disso, restaram demonstrados: (i) a viabilidade do exercício da ampla defesa e do contraditório em sua dimensão substancial e a regularidade na abertura do contraditório e o exercício da ampla defesa (art. 5º, inciso LV, da Constituição Federal c/c o art. 12, incisos I e II da Lei 8.443/1992) , conforme detalhado no item 4 e respectivos subitens desta instrução; (ii) a suficiência dos elementos probatórios indispensáveis à formação do juízo quanto à ocorrência do dano ao erário ocasionado por atos ilícitos e a vinculação destes com as condutas do responsável Clézio Gomes da Silva arrolado no polo passivo deste processo (art. 5º, caput, parágrafo único e incisos I, II e IV, da IN TCU 71/2012) ; e (iii) a ausência de nulidades processuais oriundas da inobservância de formalidades que acarretem prejuízo processual aos responsáveis Clézio Gomes da Silva e Davinelson Soares Rosal, assim como ao Município de Monte Alegre do Piauí/PI, ou ainda ao interesse público (art. 171 do RI/TCU) .
72.	Portanto, estão presentes todos os pressupostos necessários para a formação do juízo de mérito das presentes contas.
73.	Por sua vez, restou claramente comprovado o dano ao erário ocasionado pelo Sr. Clézio Gomes da Silva, pelo Sr. Davinelson Soares Rosal e pelo Município de Monte Alegre do Piauí/PI em virtude das irregularidades enumeradas no item 3 e respectivos subitens desta instrução.
74.	Por conseguinte, por meio da análise levada a cabo na seção "EXAME TÉCNICO" anterior, conclui-se pelo acatamento parcial das alegações de defesa e razões de justificativa do Sr. Davinelson Soares Rosal (peça 69) , com a manutenção da sua responsabilização exclusivamente em relação às parcelas dos recursos que foram repassadas diretamente às UEx, assim como pela rejeição de todas as alegações de defesa e razões de justificativa apresentadas pelo Sr. Clézio Gomes da Silva (peças 52 e 53) .
75.	De fato, o responsável Clézio Gomes da Silva não se desincumbiu do seu ônus de demonstrar a boa e regular aplicação dos recursos do PDDE/2011, sobretudo considerando o fato de que, compulsando a petição inicial da Ação Civil Pública de Improbidade Administrativa n° 0015598-03.2013.4.01.4000 movida pelo Município de Monte Alegre do Piauí contra o Sr. Clézio Gomes da Silva (peça 68, p. 83) , verifica-se que o município alega que o réu não deixou qualquer arquivo documental da destinação dos recursos federais, principalmente dos recursos oriundos do programa PDDE do FNDE, relativos aos exercícios de 2011 e 2012.
76.	Ademais, constam dos autos elementos que demonstram que os recursos ora em análise não foram utilizados de forma correta na sua gestão, conforme se pode depreender da seção "EXAME TÉCNICO" desta instrução.
77.	Por outro lado, no que tange ao exame da boa-fé dos responsáveis Clézio Gomes da Silva e Davinelson Soares Rosal, será adotado aqui o sentido objetivo da cláusula de boa-fé, isto é, examinando, "diante de um caso concreto e nas condições em que o agente atuou, qual o cuidado exigível de uma pessoa prudente e de discernimento. Assim o fazendo, encontraremos o cuidado objetivo necessário, fundado na previsibilidade objetiva. Devemos, a seguir, comparar esse cuidado genérico com a conduta do agente, intentando saber se a conduta imposta pelo dever genérico de cuidado harmoniza-se com o comportamento desse agente. A resposta negativa leva à reprovabilidade da sua conduta, à culpa e, enfim, à não caracterização da boa-fé objetiva." (conforme entendimento plasmado no Acórdão 2436/2016-TCU-Plenário; Relator: Ministro Augusto Nardes) .
78.	No presente caso concreto, à vista dos elementos constantes dos autos, percebe-se que os atos praticados pelos responsáveis Clézio Gomes da Silva e Davinelson Soares Rosal não se ajustam ao mencionado modelo objetivo de conduta, pois as suas condutas foram, no mínimo, culposas (por negligência e imprudência) , tendo restado comprovado que o dano ao erário resultou diretamente daquelas condutas.
79.	Nesse contexto, não é possível afirmar que houve boa-fé por parte dos responsáveis Clézio Gomes da Silva e Davinelson Soares Rosal, pois é razoável concluir que lhes era possível ter consciência das ilicitudes de suas condutas e que eram exigíveis condutas diversas daquelas que adotaram, consideradas as circunstâncias. Portanto, tampouco foram identificados excludentes de culpabilidade.
80.	Então, tendo em vista as irregularidades comprovadas nos autos, e como não foi possível reconhecer a boa-fé dos responsáveis Clézio Gomes da Silva e Davinelson Soares Rosal, este Tribunal pode proferir, desde logo, o julgamento definitivo de mérito pela irregularidade das suas contas, com fundamento no art. 202, § 6º, do RI/TCU.
81.	Nesse diapasão, como restou caracterizada a omissão da prestação de contas do PDDE/2011, também se verificou a não comprovação da boa e regular aplicação dos recursos objeto deste processo, sendo pacífica a jurisprudência deste Tribunal no sentido de que compete ao gestor o ônus de provar a aplicação regular dos recursos que lhe foram confiados, conforme Acórdão 974/2018-TCU-Plenário (Relator Bruno Dantas) , 511/2018-Plenário (Relator Aroldo Cedraz) , 3875/2018-Primeira Câmara (Relator Vital Do Rêgo) , 1983/2018-Primeira Câmara (Relator Bruno Dantas) , 1294/2018-Primeira Câmara (Relator Bruno Dantas) , 3200/2018-Segunda Câmara (Relator Aroldo Cedraz) , 2512/2018-Segunda Câmara (Relator Aroldo Cedraz) , 2384/2018-Segunda Câmara (Relator José Múcio Monteiro) , 2014/2018-Segunda Câmara (Relator Aroldo Cedraz) , 901/2018-Segunda Câmara (Relator José Múcio Monteiro) , entre outros.
82.	Cumpre observar, ainda, que a conduta dos responsáveis, consistente na irregularidade "não comprovação da boa e regular aplicação dos recursos federais repassados em face da omissão no dever de prestar contas" configura violação não só às regras legais, mas também aos princípios basilares da administração pública, eis que, em última análise, ocorre o comprometimento da necessária satisfação à sociedade sobre o efetivo emprego dos recursos públicos postos à disposição da municipalidade, por força do instrumento de repasse em questão.
83.	Nesses casos, em que fica evidente a falta de transparência e lisura, a revelar grave inobservância de dever de cuidado no trato com a coisa pública, isto é, ato praticado com culpa grave, pois, na espécie, as condutas dos responsáveis se distanciam daquela que seria esperada de um administrador público minimante diligente, num claro exemplo de erro grosseiro a que alude o art. 28 do Decreto-lei 4.657/1942 (Lei de Introdução às Normas do Direito Brasileiro) , incluído pela Lei 13.655/2018 (Acórdão 1689/2019-TCU-Plenário, Relator Min. Augusto Nardes; Acórdão 2924/2018-TCU-Plenário, Relator Min. José Mucio Monteiro; Acórdão 2391/2018-TCU-Plenário, Relator Min. Benjamin Zymler) .
84.	Por oportuno como já analisado, não restou caracterizada a ocorrência da prescrição da pretensão punitiva desta Corte, especificamente no que tange à aplicação de sanção na forma de multa.
85.	Por derradeiro, no tocante aos valores elencados pelo órgão repassador para a composição do débito imputado ao responsável, observamos que as datas utilizadas foram as datas de emissão das ordens bancárias. Neste particular, a Resolução-TCU 71/2012 prescreve o seguinte, in verbis:
'Art. 9º A atualização monetária e os juros moratórios incidentes sobre o valor do débito devem ser calculados segundo o prescrito na legislação vigente, a partir:
I - da data do crédito na conta bancária específica, quando conhecida, ou da data do repasse dos recursos - no caso de omissão no dever de prestar contas ou de as contas apresentadas não comprovarem a regular aplicação dos recursos, exceto nas ocorrências previstas no inciso II deste artigo;
II - da data do pagamento - quando houver impugnação de despesas específicas e os recursos tiverem sido aplicados no mercado financeiro ou quando caracterizada responsabilidade de terceiro.
III - da data do evento, quando conhecida, ou da data de ciência do fato pela administração - nos demais casos.'
86.	No presente caso, as datas indicadas para o cálculo do débito devem ser aquelas relativas aos créditos em conta corrente. No entanto, o Relatório do Tomador de Contas (peça 16, p. 1) contemplou originalmente apenas as datas das emissões das ordens bancárias.
87.	De toda sorte, como foram juntados aos autos os extratos detalhados das contas corrente beneficiárias dos depósitos (peças 73 e 84 a 101) , conforme já se analisou no item 3 e respectivos subitens desta instrução, foram ajustadas datas de ocorrência das parcelas de débito considerando as datas dos créditos nas contas correntes específicas.
88.	Deve-se registrar que tal procedimento de ajuste não implica em realizar novas citações, pois essa alteração é favorável aos responsáveis Clézio Gomes da Silva e Davinelson Soares Rosal, já que isso produzirá um valor monetariamente atualizado menor e, portanto, não lhes ocasionará nenhum prejuízo ou gravame, afastando a hipótese de enriquecimento sem causa da Administração.
89.	Por derradeiro, conforme já se analisou anteriormente, no caso do Município de Monte Alegre do Piauí/PI, como restou devidamente caracterizada a sua responsabilidade nestes autos, assim como a sua revelia, devem ser julgadas irregulares as suas contas.
PROPOSTA DE ENCAMINHAMENTO
90.	Em face de todo o exposto, submetem-se os autos à consideração superior, propondo:
	a) Acatar parcialmente as alegações de defesa e as razões de justificativa do responsável Davinelson Soares Rosal (CPF XXX.747.616-XX) , ex-prefeito na gestão 2013/2016;
	b) Rejeitar integralmente as alegações de defesa e as razões de justificativa do responsável Clézio Gomes da Silva (CPF XXX.222.771-XX) , ex-prefeito nas gestões 2005/2008 e 2009/2012;
	c) Considerar revel o Município de Monte Alegre do Piauí/PI (CNPJ 06.554.232/0001-78) , para todos os efeitos, dando-se prosseguimento a este processo relativo, nos termos dispostos no art. 12, §3º, da Lei 8.443/1992 c/c o art. 202, § 8º, do RI/TCU;
		d) Em face da impossibilidade de reconhecer a boa-fé do responsável Clézio Gomes da Silva, com espeque art. 202, § 6º, do RI/TCU, julgar irregulares, desde logo, as suas contas, com fulcro nos arts. 1º, inciso I, 16, inciso III, alíneas "b" e "c", 19, caput, e 23, inciso III, da Lei 8.443/1992 c/c com os arts. 1º, inciso I, 209, incisos II e III, 210 e 214, inciso III, do RI/TCU;
	e) Em face da impossibilidade de reconhecer a boa-fé do responsável Davinelson Soares Rosal, com espeque art. 202, § 6º, do RI/TCU, julgar irregulares, desde logo, as suas contas, com fulcro nos arts. 1º, inciso I, 16, inciso III, alíneas "a" e "c", 19, caput, e 23, inciso III, da Lei 8.443/1992 c/c com os arts. 1º, inciso I, 209, incisos I e III, 210 e 214, inciso III, do RI/TCU;
		f) Julgar irregulares as contas do Município de Monte Alegre do Piauí/PI, com fulcro nos arts. 1º, inciso I, 16, inciso III, alíneas "b" e "c", 19, caput, e 23, inciso III, da Lei 8.443/1992 c/c com os arts. 1º, inciso I, 209, incisos II e III, 210 e 214, inciso III, do RI/TCU;
	g) Condenar o responsável Clézio Gomes da Silva ao pagamento das quantias a seguir especificadas, com a fixação do prazo de quinze dias, a contar do recebimento da notificação, para comprovar, perante o Tribunal (art. 214, inciso III, alínea "a", do Regimento Interno) , o recolhimento das dívidas aos cofres do FNDE, atualizadas monetariamente e acrescidas dos juros de mora, calculados a partir das datas indicadas, até a data do efetivo recolhimento, na forma prevista na legislação em vigor:
	Data de ocorrência
	Valor (R$) 
	Natureza

	4/1/2011
	6.026,10
	Débito

	26/10/2011
	3.530,80
	Débito

	26/10/2011
	1.479,00
	Débito

	26/10/2011
	739,5
	Débito

	26/10/2011
	7.061,60
	Débito

	8/9/2011
	318,79
	Crédito

	27/9/2011
	224,15
	Crédito

	27/9/2011
	291,28
	Crédito

	16/12/2011
	1.707,32
	Crédito

	16/12/2011
	2.563,99
	Crédito

	16/12/2011
	2.175,66
	Crédito

	h) Condenar o responsável Davinelson Soares Rosal ao pagamento das quantias a seguir especificadas, com a fixação do prazo de quinze dias, a contar do recebimento da notificação, para comprovar, perante o Tribunal (art. 214, inciso III, alínea "a", do Regimento Interno) , o recolhimento das dívidas aos cofres do FNDE, atualizadas monetariamente e acrescidas dos juros de mora, calculados a partir das datas indicadas, até a data do efetivo recolhimento, na forma prevista na legislação em vigor:
	Data de ocorrência
	Valor histórico (R$) 
	Natureza

	4/1/2010
	2.319,60
	Débito

	28/6/2011
	435,00
	Débito

	28/6/2011
	2.771,40
	Débito

	28/6/2011
	600,00
	Débito

	28/6/2011
	684,00
	Débito

	28/6/2011
	4.462,80
	Débito

	28/6/2011
	203,00
	Débito

	28/6/2011
	2.800,80
	Débito

	28/6/2011
	600,00
	Débito

	28/6/2011
	3.279,60
	Débito

	28/6/2011
	580,00
	Débito

	28/6/2011
	203,00
	Débito

	28/6/2011
	1.342,00
	Débito

	28/6/2011
	2.265,00
	Débito

	28/6/2011
	646,20
	Débito

	28/6/2011
	1.337,80
	Débito

	28/6/2011
	580,00
	Débito

	28/6/2011
	1.400,80
	Débito

	28/6/2011
	290,00
	Débito

	28/6/2011
	646,20
	Débito

	28/6/2011
	616,80
	Débito

	28/6/2011
	1.312,60
	Débito

	28/6/2011
	4.530,00
	Débito

	28/6/2011
	2.805,00
	Débito

	28/6/2011
	232,00
	Débito

	28/6/2011
	232,00
	Débito

	28/6/2011
	3.267,00
	Débito

	28/6/2011
	2.771,40
	Débito

	28/6/2011
	551,00
	Débito

	28/6/2011
	1.472,20
	Débito

	6/7/2011
	300,00
	Débito

	6/7/2011
	116,00
	Débito

	6/7/2011
	290,00
	Débito

	6/7/2011
	145,00
	Débito

	6/7/2011
	290,00
	Débito

	6/7/2011
	101,50
	Débito

	6/7/2011
	116,00
	Débito

	6/7/2011
	275,50
	Débito

	6/7/2011
	101,50
	Débito

	6/7/2011
	300,00
	Débito

	6/7/2011
	217,50
	Débito

	6/7/2011
	308,40
	Débito

	6/7/2011
	342,00
	Débito

	8/7/2011
	1.633,50
	Débito

	8/7/2011
	700,40
	Débito

	8/7/2011
	1.639,80
	Débito

	8/7/2011
	736,10
	Débito

	8/7/2011
	323,10
	Débito

	8/7/2011
	2.231,40
	Débito

	8/7/2011
	656,30
	Débito

	8/7/2011
	323,10
	Débito

	8/7/2011
	1.402,50
	Débito

	8/7/2011
	1.400,40
	Débito

	8/7/2011
	668,90
	Débito

	8/7/2011
	671,00
	Débito

	8/7/2011
	1.385,70
	Débito

	2/9/2011
	29,00
	Débito

	2/9/2011
	232,00
	Débito

	5/9/2011
	58,00
	Débito

	5/9/2011
	464,00
	Débito

	i) Condenar o Município de Monte Alegre do Piauí/PI ao pagamento das quantias a seguir especificadas, com a fixação do prazo de quinze dias, a contar do recebimento da notificação, para comprovar, perante o Tribunal (art. 214, inciso III, alínea "a", do Regimento Interno) , o recolhimento das dívidas aos cofres do FNDE, atualizadas monetariamente e acrescidas dos juros de mora, calculados a partir das datas indicadas, até a data do efetivo recolhimento, na forma prevista na legislação em vigor:
	Data de ocorrência
	Valor histórico (R$) 
	Natureza

	8/9/2011
	318,79
	Débito

	27/9/2011
	224,15
	Débito

	27/9/2011
	291,28
	Débito

	16/12/2011
	1.707,32
	Débito

	16/12/2011
	2.563,99
	Débito

	16/12/2011
	2.175,66
	Débito

	j) Aplicar ao responsável Clézio Gomes da Silva a multa prevista no art. 57 da Lei 8.443/1992, na dosimetria a ser definida pelo Exmo. Relator deste feito, fixando-lhe o prazo de 15 (quinze) dias, a contar da notificação, para que comprove, perante o Tribunal (artigo 214, inciso III, alínea "a", do Regimento Interno) , o recolhimento da dívida ao Tesouro Nacional, atualizada monetariamente desde a data em que for proferido o Acórdão condenatório até a do efetivo recolhimento, se for paga após o vencimento, na forma da legislação em vigor;
	k) Aplicar ao responsável Davinelson Soares Rosal a multa prevista no art. 57 da Lei 8.443/1992, na dosimetria a ser definida pelo Exmo. Relator deste feito, fixando-lhe o prazo de 15 (quinze) dias, a contar da notificação, para que comprove, perante o Tribunal (artigo 214, inciso III, alínea "a", do Regimento Interno) , o recolhimento da dívida ao Tesouro Nacional, atualizada monetariamente desde a data em que for proferido o Acórdão condenatório até a do efetivo recolhimento, se for paga após o vencimento, na forma da legislação em vigor;
	l) Autorizar, desde logo, a cobrança judicial das dívidas, com fundamento no art. 28, inciso II, da Lei 8.443/1992, caso não sejam atendidas as notificações;
	m) Autorizar, antecipadamente, caso requerido pelos responsáveis, o pagamento das dívidas decorrentes em até 36 (trinta e seis) parcelas mensais e consecutivas, nos termos do art. 26 da Lei 8.443/1992, c/c o art. 217 do Regimento Interno do TCU, fixando-se o vencimento da primeira parcela em 15 (quinze) dias, a contar do recebimento da notificação, e o das demais a cada 30 (trinta) dias, devendo incidir sobre cada uma os encargos devidos, na forma prevista na legislação em vigor, alertando o responsável que a falta de comprovação do recolhimento de qualquer parcela importará o vencimento antecipado do saldo devedor, nos termos do art. 217, § 2º, do Regimento Interno do TCU;
	n) enviar cópia do Acórdão a ser prolatado à Procuradoria da República no Estado do Piauí, nos termos do § 3º do art. 16 da Lei 8.443/1992, c/c o § 7º do art. 209 do Regimento Interno do TCU, para adoção das medidas cabíveis;
	o) enviar cópia do Acórdão que vier a ser proferido ao Fundo Nacional de Desenvolvimento da Educação e aos responsáveis, para ciência;
	p) informar à Procuradoria da República no Estado do Piauí, ao Fundo Nacional de Desenvolvimento da Educação e aos responsáveis que a presente deliberação, acompanhada do Relatório e do Voto que a fundamenta, está disponível para a consulta no endereço www.tcu.gov.br/acordaos, além de esclarecer que, caso requerido, o TCU poderá fornecer sem custos as correspondentes cópias, de forma impressa; e
	q) informar à Procuradoria da República no Estado do Piauí que, nos termos do parágrafo único do art. 62 da Resolução TCU 259/2014, os procuradores e membros do Ministério Público credenciados nesta Corte podem acessar os presentes autos de forma eletrônica e automática, ressalvados apenas os casos de eventuais peças classificadas como sigilosas, as quais requerem solicitação formal."
12.	O corpo diretivo da então SecexTCE aquiesceu ao aludido encaminhamento.
13.	O Ministério Público junto ao TCU divergiu da análise supramencionada, tendo promovido o reexame da ocorrência da prescrição à luz da Resolução TCU 344/2022, nos termos indicados adiante - transcrição parcial:
"5.	Na presente oportunidade, mostra-se necessário revisar a manifestação anterior desta representante do parquet, em razão da superveniência da Resolução TCU 344/2022, que passou a disciplinar o instituto da prescrição no âmbito do Tribunal, além de outros ajustes apresentados a seguir.
6.	Tratando-se de omissão na prestação de contas, o termo inicial do prazo de prescrição é a data em que as contas deveriam ter sido apresentadas (art. 4º, I, da citada resolução) , no caso, 30/4/2013.
7.	Em relação ao Sr. Clézio Gomes da Silva, consta dos autos ofício do FNDE para a sua notificação quanto à omissão na prestação de contas, com data de 30/8/2013 (peça 6, p. 2) . Contudo, não há comprovação de recebimento do aludido ofício, fato admitido pela própria autarquia federal (peça 16, p. 3) . 
8.	Assim, considera-se que o primeiro ato interruptivo do prazo de prescrição ordinária em relação à omissão na prestação de contas por parte do Sr. Clézio da Silva veio a ocorrer apenas em 31/7/2017, data do recebimento do segundo ofício de notificação, este sim devidamente comprovado (peça 6, p. 3 e peça 7, p. 3) , conforme art. 5º, II, da Resolução TCU 344/2022.
9.	A partir daí, podem ser mencionadas, dentre outras causas interruptivas identificáveis nos autos:
- autuação da tomada de contas especial no TCU, em 3/4/2018;
- citação do Sr. Clésio Gomes da Silva, recebida em 8/11/2018 (peça 37) ;
- instrução de análise das alegações de defesa, juntada aos autos em 20/5/2021 (peça 103) 
10.	Verifica-se que não transcorreu o prazo quinquenal entre os marcos interruptivos, tampouco o prazo trienal caracterizador da prescrição intercorrente, lembrando que este último somente se inicia a partir do primeiro marco interruptivo da prescrição ordinária (Acórdão 534/2023-TCU-Plenário) . Desse modo, não se caracterizou a ocorrência da prescrição das pretensões punitiva e de ressarcimento em relação ao Sr. Clézio Gomes da Silva.
11.	Importante ressaltar, sob outro prisma, que o Sr. Clézio Gomes da Silva juntou às suas alegações de defesa documentação a título de prestação de contas que teria sido apresentada ao FNDE. De fato, apesar de não constar no SiGPC registro do recebimento de tal documentação, consta dos autos protocolo comprovando sua entrega no FNDE no dia 18/3/2015 (peça 52, p. 12) .
12.	A despeito de tal documentação não se mostrar suficiente para comprovar a integral aplicação dos recursos sob responsabilidade do ex-prefeito, é capaz de demonstrar que parte dos recursos teve a destinação determinada por decisões judiciais, mediante bloqueios efetuados diretamente na conta específica, para, supostamente, pagar dívidas trabalhistas do município.
13.	Com efeito, tal parcela do débito foi excluída pela unidade técnica da responsabilidade do Sr. Clézio Gomes da Silva e atribuída ao município de Monte Alegre do Piauí/PI, resultando na citação desse ente federado determinada por meio do Acórdão 793/2022-TCU-Primeira Câmara.
14.	De qualquer modo, mesmo que se considere a data da apresentação dessa prestação de contas (18/3/2015) como termo inicial do prazo de prescrição (art. 4º, II, da Resolução TCU 344/2022) , a conclusão pela não ocorrência da prescrição das pretensões punitiva e de ressarcimento em relação ao Sr. Clézio não será afetada, tendo em vista os marcos interruptivos anteriormente mencionados.
15.	Quanto ao Sr. Davinelson Soares Rosal, não há controvérsia sobre o fato de que o prazo de prescrição relativo à irregularidade a ele imputada iniciou-se em 30/4/2013, data em que as contas deveriam ter sido prestadas. A documentação apresentada a título de prestação de contas pelo Sr. Clézio Gomes da Silva refere-se aos recursos geridos diretamente pela prefeitura, e não aos recursos repassados às escolas, cuja omissão na prestação de contas, atribuída ao sr. Davinelson, persiste até o momento.
16.	Em relação ao referido responsável, observa-se que o primeiro ato de interrupção da prescrição ocorreu em 22/11/2013, com o recebimento da notificação pelo FNDE (peça 6, p. 1 e peça 7, p. 1) .
17.	Não há, nos autos, notícia de outra causa de interrupção da prescrição até 1º/9/2017, quando foi elaborado documento Informação 2178/2017 (peça 8) , que propôs a adoção de medidas da alçada da Coordenação de Tomada de Contas Especiais a respeito da omissão em tela.
18.	Assim, constata-se a ocorrência da prescrição intercorrente das pretensões punitiva e ressarcitória em relação ao Sr. Davinelson Soares Rosal, considerando o transcurso de mais de três anos desde o primeiro marco interruptivo da prescrição ordinária, em 22/11/2013, até o citado evento de 1º/9/2017, sem notícia de algum ato que evidencie o andamento regular do processo. Tal hiato é corroborado por consulta ao SiGPC (peça 126) .
19.	Por fim, quanto ao município de Monte Alegre do Piaui/PI, é importante ressaltar que a irregularidade ensejadora do débito imputado ao ente federado não consistiu na omissão da prestação de contas, mas no desvio de finalidade caracterizado pelo bloqueio judicial de verbas da conta específica do PDDE para o pagamento de dívidas trabalhistas do município.
20.	Por isso, a nosso ver, não se deve considerar, nesse caso específico, como termo inicial da prescrição a data em que as contas deveriam ter sido prestadas (art. 4º, I, da Resolução TCU 344/2022) , pois as pretensões punitivas e de ressarcimento não decorrem de omissão na prestação de contas, mas, como já mencionado, de desvio de finalidade na destinação dos recursos.
21.	Importa observar que o desvio de finalidade em questão se tornou conhecido pelo TCU a partir da análise dos extratos bancários integrantes da documentação anexada às alegações de defesa do Sr. Clézio Gomes da Silva.
22.	Considerando a evidência de que tal documentação foi originalmente apresentada ao FNDE em 18/3/2015, a título de prestação de contas (peça 52, p. 12) , a referida data deve ser considerada como termo inicial do prazo de prescrição, com fundamento no art. 4º, II, da Resolução TCU 344/2022 (data da apresentação da prestação de contas ao órgão competente para a sua análise inicial) . 
23.	Com efeito, a partir da referida data, o FNDE, em tese, já teria condições de identificar e apurar a irregularidade em questão, assim como veio a fazer o TCU.
24.	O primeiro marco interruptivo da prescrição nesse caso ocorreu em 11/2/2021, data da juntada aos autos da instrução da unidade técnica que propôs a citação do município em razão do desvio de finalidade (peça 76) , primeiro ato inequívoco de apuração desse fato.
25.	Assim, constata-se a ocorrência da prescrição das pretensões punitiva e de ressarcimento em relação às irregularidades ensejadoras da proposta de condenação do município de Monte Alegre do Piaui/PI, haja vista o transcurso de mais de cinco anos desde o termo inicial do prazo de prescrição, sem a ocorrência de causas interruptivas.
II
26.	Como visto nos parágrafos anteriores, a análise da prescrição à luz da Resolução TCU 344/2022 conduz ao reconhecimento da extinção das pretensões punitiva e de ressarcimento atinentes aos fatos irregulares atribuídos ao Sr. Davinelson Soares Rosal e ao município de Monte Alegre do Piaui/PI, razão pela qual se deixa de adentrar no exame das demais questões de mérito relativas aos referidos responsáveis.
27.	Contudo, não restou caracterizada a prescrição das pretensões relativas à irregularidade atribuída ao Sr. Clézio Gomes da Silva, razão pela qual se passa a análise de suas alegações.
28.	Chama atenção o fato de o responsável ter trazido aos autos sentença penal que o absolveu da denúncia pelo crime previsto no art. 1º, VII, do DL 201/67 (deixar de prestar contas, no devido tempo, ao órgão competente, da aplicação de recursos, empréstimos subvenções ou auxílios internos ou externos, recebidos a qualquer título) , relativa aos recursos repassados ao município à conta do PDDE 2011 (peça 52, p. 9-10) .
29.	Constou da sentença expressamente a conclusão do juiz no sentido de que o responsável "não foi o autor da conduta imputada nos autos", tendo o magistrado apontado como fundamento legal da absolvição o art. 386, IV, do CPP (estar provado que o réu não concorreu para a infração penal) .
30.	Importante destacar que a referida sentença transitou em julgado em 12/12/2017 (peça 127) .
31.	Apesar disso, a unidade técnica rejeitou a existência de repercussão da aludida sentença no julgamento desta TCE, sob o argumento de que não se imputou ao responsável Clézio Gomes da Silva, no presente processo, a conduta "deixar de prestar contas", e sim condutas referentes a "não comprovação da boa e regular aplicação dos recursos federais repassados no âmbito do PDDE/2011" e "não permitir a comprovação da boa e regular aplicação dos recursos federais repassados ao município de Monte Alegre do Piauí/PI no âmbito do PDDE/2011".
32.	Sendo assim, na compreensão da unidade técnica, o fato delituoso pelo qual o responsável foi absolvido na esfera penal seria diverso do fato irregular a ele imputado no âmbito do TCU.
33.	Com as devidas vênias à posição da unidade técnica, não se observa distinção essencial entre o fato descrito na acusação da qual o responsável foi absolvido na esfera penal e o fato a ele imputado no âmbito da Corte.
34.	Consta da sentença penal que, segundo a denúncia, o ora responsável "deixou de prestar contas dos recursos recebidos do governo federal, por meio do PDDE - Programa Dinheiro Direto na Escola, referentes ao período de 2011 e 2012". 
35.	No TCU, a conduta irregular atribuída ao responsável foi assim descrita no ofício de citação (peça 33) :
Conduta: omitir-se no dever de prestar contas dos recursos repassados ao município de Monte Alegre do Piauí/PI, para atendimento ao Programa Dinheiro Direto na Escola - PDDE, no exercício de 2011, cujo prazo encerrou-se em 30/4/2013. 
36.	Embora as palavras utilizadas em uma e outra descrição não sejam exatamente as mesmas, o fato irregular é coincidente na essência: não ter cumprido o dever de prestar contas dos recursos repassados ao município, por meio do PDDE, no exercício de 2011.
37.	Na realidade, pode-se concluir que o magistrado não adotou o entendimento predominante no âmbito do TCU, segundo o qual o gestor que geriu os recursos pode responder por omissão no dever de prestar contas, ainda que o prazo para a apresentação das contas tenha recaído no período de gestão do prefeito sucessor.
38.	Contudo, é inegável que a sentença absolveu o responsável com fundamento na negativa de autoria do mesmo fato tido como irregular pelo TCU (omissão na prestação de contas) , ainda que se baseando em entendimento diverso do que tem predominado na Corte.
39.	Nesta hipótese, observando-se o princípio da segurança jurídica, bem como o dever do Tribunal de manter sua jurisprudência uniforme, estável, íntegra e coerente (art. 926 do CPC) , deve prevalecer o decidido na sentença penal transitada em julgado, em reverência à pacífica jurisprudência da própria Corte de Contas no sentido de que a decisão na esfera penal que nega a existência do fato ou a sua autoria repercute nas esferas administrativa/controladora:
A absolvição penal afasta a responsabilidade administrativa do gestor perante o TCU apenas quando declarar a inexistência do fato ou da autoria imputada. Se a absolvição for por falta de provas ou ausência de dolo, tal responsabilidade não é excluída.
Acórdão 869/2020-TCU-Plenário | Relator: BRUNO DANTAS
A absolvição na esfera penal motivada pela falta ou insuficiência de provas não impede a responsabilização do gestor no âmbito do TCU, pois a sentença absolutória somente tem repercussão na instância administrativa quando declara a inexistência do fato ou que o responsável não concorreu para a infração penal.
Acórdão 2850/2019-TCU-Primeira Câmara | Relator: VITAL DO RÊGO
A sentença proferida pelo juízo cível, sob qualquer fundamento, não vincula a decisão administrativa proferida pelo TCU, em razão do princípio da independência das instâncias. Apenas a sentença absolutória no juízo criminal fundada no reconhecimento da inexistência material do fato ou na negativa de autoria tem habilidade para impedir a responsabilização civil e administrativa do agente.
Acórdão 131/2017-TCU-Plenário | Relator: WALTON ALENCAR RODRIGUES
40.	Assim, considerando a existência de sentença penal transitada em julgado que negou a autoria do Sr. Clésio Gomes da Silva pelo mesmo fato objeto da sua citação no âmbito do TCU, impõe-se a extinção do processo em relação ao referido responsável.
41.	Quanto aos demais responsáveis (sr. Davinelson Soares Rosal e município de Monte Alegre do Piaui/PI) , como já visto, também se impõe a extinção do processo, haja vista a constatação da ocorrência da prescrição das pretensões punitiva e de ressarcimento.
42.	Ante o exposto, e não remanescendo outras irregularidades sob exame, esta representante do Ministério Público de Contas manifesta-se pela extinção do presente processo, com o consequente arquivamento dos autos, com fundamento no art. 169, inciso III do RI/TCU."
	É o relatório.

Nathalie Cancela Cronemberger Campelo (OAB-PI 2.953) e outros representando Clézio Gomes da Silva; Uanderson Ferreira da Silva (OAB-PI 5.456) e outros, representando Davinelson Soares Rosal.

Procuradora-Geral Cristina Machado da Costa e Silva.

TOMADA DE CONTAS ESPECIAL. FNDE. OMISSÃO NO DEVER DE PRESTAR CONTAS DOS RECURSOS DO PDDE/2011 E DESVIO DE FINALIDADE NA APLICAÇÃO DOS VALORES EM BENEFÍCIO DO MUNICÍPIO. CITAÇÃO. REVELIA DO ENTE MUNICIPAL. FIXAÇÃO DE NOVO E IMPRORROGÁVEL PRAZO PARA RECOLHIMENTO DO DÉBITO PELO MUNICÍPIO. NÃO PAGAMENTO. PROSSEGUIMENTO DO PROCESSO. OCORRÊNCIA DA PRESCRIÇÃO DAS PRETENSÕES PUNITIVA E RESSARCITÓRIA EM RELAÇÃO AO MUNICÍPIO E A UM RESPONSÁVEL. INOCORRÊNCIA DA PRESCRIÇÃO QUANTO A OUTRO. CONTAS IRREGULARES COM IMPUTAÇÃO DE DÉBITO E MULTA.

TOMADA DE CONTAS ESPECIAL (TCE)

Secretaria de Controle Externo de Tomada de Contas Especial (SecexTCE).

Cuidam os autos de tomada de contas especial instaurada pelo Fundo Nacional de Desenvolvimento da Educação (FNDE) , em face da omissão no dever de prestar de contas quanto aos recursos repassados ao Município de Monte Alegre do Piauí/PI, no âmbito do Programa Dinheiro Direto na Escola, exercício 2011 (PDDE/2011) , vigente de 1º/1/2011 a 31/12/2011, cujo prazo final para a apresentação da prestação de contas expirou em 30/4/2013.
2.	Para a execução do PDDE/2011, o FNDE repassou ao aludido ente municipal a importância total de R$ 81.532,80, conforme relação de ordens bancárias constante da peça 3. Os recursos foram creditados na conta específica de acordo com os valores originais.
3.	Submetidos os autos a esta Corte de Contas, autorizei a realização das seguintes medidas processuais:
3.1.	Citação dos Srs. Clézio Gomes da Silva e Davinelson Soares Rosal, ex-prefeitos de Monte Alegre do Piauí/PI, respectivamente, nas gestões 2005/2008 e 2009/2012 e na gestão 2013/2016, tendo em vista a "não comprovação da boa e regular aplicação dos recursos federais repassados ao município de Monte Alegre do Piauí/PI, em face da omissão no dever de prestar contas dos valores transferidos, no âmbito do PDDE/2011";
3.2.	Audiência do Sr. Clézio Gomes da Silva por "não permitir a comprovação da boa e regular aplicação dos recursos federais repassados ao município de Monte Alegre do Piauí/PI, em face da omissão no dever de prestar contas dos valores transferidos, no âmbito do PDDE/2011";
3.3.	Audiência do Sr. Davinelson Soares Rosal em decorrência do "não cumprimento do prazo originalmente estipulado para prestação de contas do PDDE/2011, a cargo das unidades executoras (UEx) vinculadas ao município de Monte Alegre do Piauí/PI, o qual se encerrou em 30/4/2013"; e
3.4.	Citação do Município de Monte Alegre do Piauí/PI por conta do "desvio de finalidade em virtude dos bloqueios judiciais de recursos do PDDE/2011 para pagamento de dívidas trabalhistas do município, sem que tenha havido devolução posterior à conta específica do repasse".
4.	Os valores dos débitos constam das instruções preliminares, cabendo destacar que houve sobreposição parcial entre as quantias referentes à irregularidade imputada ao ente municipal e à atribuída ao Sr. Clézio Gomes da Silva.
5.	Após o encaminhamento das respostas, a então denominada SecexTCE elaborou primeira instrução de mérito, no qual propôs; que as contas dos Srs. Clézio Gomes da Silva e Davinelson Soares Rosal fossem julgadas irregulares, com a imputação dos débitos especificados e de multas individuais fundadas no art. 57 da Lei 8.443/1992; e que fosse fixado novo e improrrogável prazo para que o Município de Monte Alegre do Piauí/PI efetuasse o recolhimento das dívidas indicadas.
6.	O corpo diretivo da unidade técnica e o Ministério Público junto ao TCU aquiesceram ao aludido encaminhamento.
7.	Nesse cenário, o TCU decidiu, por meio do Acórdão 793/2022-TCU-Primeira Câmara, fixar novo e improrrogável prazo de 15 (quinze) dias, a contar da notificação, para que o Município de Monte Alegre do Piauí/PI recolhesse o débito especificado.
8.	Na oportunidade, o Tribunal resolveu deixar a análise das irregularidades atribuídas aos Srs. Clézio Gomes da Silva e Davinelson Soares Rosa para a etapa processual seguinte, a fim de evitar descompassos na tramitação deste feito, consoante a jurisprudência desta Casa (Acórdão 8134/2021-TCU-Primeira Câmara, 5.141/2021-1ª Câmara e 650/2020-2ª Câmara, entre outros) .
9. 	Após o transcurso do referido prazo, sem o pagamento da importância devida pela municipalidade, a então SecexTCE analisou o mérito do processo e propôs que as contas de todos os responsáveis fossem julgadas irregulares, com imputação dos débitos indicados. Além disso, alvitrou a aplicação de multas individuais fundadas no art. 57 da Lei 8.443/1992 apenas aos Srs. Clézio Gomes da Silva e Davinelson Soares Rosa.
10.	O corpo diretivo da então SecexTCE aquiesceu ao aludido encaminhamento.
11.	O MPTCU divergiu da análise supramencionada, tendo promovido o reexame da ocorrência da prescrição à luz da Resolução TCU 344/2022.
12.	O Parquet verificou que não houve prescrição das pretensões punitiva e ressarcitória em relação ao Sr. Clézio Gomes da Silva, tendo em vista os marcos interruptivos mencionados. 
13.	No tocante ao Sr. Davinelson Soares Rosal, apurou a ocorrência da prescrição intercorrente das pretensões punitiva e ressarcitória, tendo em vista o transcurso de mais de três anos desde o primeiro marco interruptivo da prescrição ordinária, em 22/11/2013, até o próximo evento processual, em 1º/9/2017, sem notícia de algum ato que evidenciasse o andamento regular do processo.
14.	Com relação ao município de Monte Alegre do Piauí/PI, verificou a incidência da prescrição, haja vista o transcurso de mais de cinco anos entre o termo inicial da contagem, em 18/3/2015, e a efetivação da citação, em 11/2/2021, sem a ocorrência de causas interruptivas nesse intervalo.
15.	No que se refere ao mérito, apurou a existência de sentença penal transitada em julgado negando a autoria do Sr. Clézio Gomes da Silva quanto ao mesmo fato objeto da sua citação no âmbito do TCU, qual seja, a omissão no dever de prestar contas.
16.	Assim, manifestou-se pela extinção do processo, com o consequente arquivamento dos autos, com fundamento no art. 169, inciso III do RI/TCU.
17.	Feito esse necessário resumo, passo a decidir.
17.	Preliminarmente, acolho a análise do MPTCU quanto à ocorrência de prescrição das pretensões punitiva e ressarcitória acerca dos fatos atribuídos ao Sr. Davinelson Soares Rosal e ao município de Monte Alegre do Piauí/PI. Com isso, cabe o arquivamento do processo quanto aos aludidos responsáveis, nos termos do art. 11 da Resolução TCU 344/2022.
18.	Sobre a sentença penal trazida pelo Sr. Clézio Gomes da Silva, verifico que a sua absolvição foi fundamentada na negativa de autoria do crime "deixar de prestar contas". Dessa forma, entendo que não há perfeita identidade entre o ilícito apurado no processo criminal e o analisado neste feito, uma vez que o ex-prefeito foi arrolado, nesses autos, pela não comprovação da boa e regular aplicação dos recursos federais repassados ao município de Monte Alegre do Piauí/PI no âmbito do PDDE/2011, matéria que não foi sequer tangenciada pelo juízo penal, até porque não constitui crime.
19.	Assim, considerando que a sentença trazida pela defesa não concluiu que houve a comprovação da escorreita aplicação dos valores em exame, nem afastou a responsabilidade do Sr. Clézio Gomes da Silva por essa demonstração, acompanho a análise da então SecexTCE no sentido de que a referida decisão não tem repercussão no presente processo.
20.	Com relação ao mérito, o responsável alegou o seguinte, em apertada síntese:
a)	realizou a prestação de contas dos recursos do PDDE/2011, em meio físico, mas não o fez na época devida, porque a conta específica do programa foi objeto de reiterados e equivocados bloqueios decorrentes de decisões da Justiça do Trabalho;
b)	o FNDE prorrogou o prazo para apresentar as prestações de contas do PDDE dos exercícios de 2011 e 2012 para 30/4/2013, fora do período de sua gestão; por consequência, há responsabilidade exclusiva do seu sucessor pela omissão na prestação de contas dos recursos do PDDE/2011;
c)	deixou nos arquivos da prefeitura toda a documentação pertinente às prestações de contas ora questionadas, de modo que competia ao novo gestor fazê-las dentro do prazo estabelecido pelo FNDE;
d)	inexiste, nos autos, qualquer notificação do município questionando ao responsável a suposta ausência dos documentos necessários à efetivação da prestação de contas; diante da suposta falta de documentação relativa ao programa em questão, o sucessor deveria ter adotado medidas de resguardo ao Erário tais como o ajuizamento de ações de improbidade administrativa ou de prestação de contas;
e)	somente tomou conhecimento da omissão na prestação de contas do PDDE/2011 e do PDDE/2012 quando foi notificado para apresentar defesa, ocasião em que tentou regularizar as prestações de contas mediante o protocolo físico, mas o FNDE não as recebeu, pois isso deveria ter ocorrido virtualmente por meio do Sistema de Gestão de Prestação de Contas (SiGPC) ;
f)	o atraso na prestação de contas ocorreu em virtude dos bloqueios indevidos decorrentes de decisões da Justiça do Trabalho;
g)	não há que se falar na vontade livre e consciente de não prestar contas com o fim de causar qualquer dano ao Erário, não se podendo falar em ausência de prestação de contas, mas somente em atraso, o que foi justificado pelas explicações ora mencionadas;
h)	não praticou nenhum ato ilícito, não devendo ser condenado neste processo, o que seria um ato de extrema gravidade e injustiça; 
i)	encaminhou os Demonstrativos de Execução da Receita e da Despesa e de Pagamentos Efetuados ao FNDE, justificando o motivo pelo qual não foi possível prestar contas à época e logrando comprovar a regular aplicação dos recursos públicos;
j)	caso prevaleça o pedido de ressarcimento, mesmo tendo restado comprovada a aplicação dos recursos e o cumprimento das suas finalidades, haverá enriquecimento sem causa da Fazenda Pública, o que é vedado pelo art. 884 do Código Civil e pelos princípios da razoabilidade e da proporcionalidade.
21.	Com relação ao assunto, destaco que a irregularidade atribuída ao responsável não foi, propriamente, a omissão no dever de prestar contas, dado que o prazo para a remessa desta ocorreu na gestão do sucessor. Conforme já destacado, o ex-prefeito foi arrolado nos autos por não ter  comprovado a boa e regular aplicação dos recursos federais repassados ao município de Monte Alegre do Piauí/PI, no âmbito do PDDE/2011, o que decorre de sua condição de gestor dos recursos.
22;	Quanto a isso, a jurisprudência do TCU é pacífica no sentido de que essa responsabilidade persiste, mesmo que o prazo para o envio da prestação de contas ocorra na gestão subsequente. O precedente a seguir ilustra esse entendimento:
"O fato de o prazo final para prestação de contas adentrar o mandato do prefeito sucessor não desonera o antecessor do ônus de comprovar o regular emprego dos recursos federais efetivamente gastos no período de sua gestão (art. 70, parágrafo único, da Constituição Federal c/c arts. 93 do Decreto-lei 200/1967 e 5º, inciso I, da Lei 8.443/1992) , independentemente de eventual responsabilidade do sucessor por omissão no dever de prestar contas (Súmula TCU 230) ."
	(Acórdão 93/2023-TCU-Plenário. Relator: Ministro Jorge Oliveira) 
23.	Logo, devem ser rejeitados os argumentos invocados nas letras "a" a "h" do item 20 retro, porquanto visam justificar o eventual atraso no envio da prestação de contas e atribuir a responsabilidade do envio desta pela sucessor, algo que não corresponde ao cerne da irregularidade atribuída ao Sr. Clézio Gomes da Silva.
24.	Com relação aos documentos enviados pelo ex-prefeito, a então SecexTCE apurou que eles contêm, basicamente, como documentação comprobatória original, os extratos bancários.
25.	Por seu turno, a conciliação bancária e a relação de bens adquiridos ou produzidos estão sem qualquer informação preenchida, não sendo documentos hábeis para comprovar a boa e regular aplicação dos recursos públicos sob análise. 
26.	Desse modo, concluo que o ex-prefeito não logrou demonstrar a escorreita aplicação dos recursos públicos em exame, mesmo após o seu chamamento na fase externa da tomada de contas especial. 
27.	Sendo assim, acolhendo  a análise da unidade técnica, reputo adequado julgar irregulares, desde logo, as contas do Sr. Clézio Gomes da Silva, imputando-lhe o débito especificado na instrução da então SecexTCE.
28.	 No que se refere à multa, entendo que os fatos descritos revelam culpa grave do ex-prefeito na supervisão da execução do Programa Nacional de Apoio ao Transporte do Escolar (PNATE) no município, visto que não houve a produção e guarda da documentação necessária para a escorreita comprovação da regular aplicação dos recursos públicos. Sendo assim, reputo que está configurado um comportamento com grave inobservância do dever de cuidado, sendo cabível a aplicação de sanção, pela presença de erro grosseiro na gestão de recursos federais.
29. 	Quanto ao exame da culpabilidade, não vislumbro a presença de circunstâncias práticas que tenham limitado ou impedido a atuação do ex-prefeito em conformidade com a ordem jurídica, uma vez que ele tinha a possibilidade de conhecer a ilicitude de seus atos e evitar o seu cometimento, já que as condições para o uso regular dos recursos do PNATE constam das normas de regência.
30.	 Como dito, os fatos denotam desleixo, configurando infração de considerável gravidade e reprovabilidade.
31. 	Em pesquisa ao histórico processual do Sr. Clézio Gomes da Silva, a fim de perquirir seus antecedentes, observo que ele não possui condenação em débito e multa no âmbito deste Tribunal.
32. 	Por fim, não constam dos autos informações sobre outras circunstâncias agravantes nem sobre a aplicação de sanções de mesma natureza e relativas ao mesmo fato.
33.	 Em face dessas premissas, julgo adequada a aplicação de multa individual fundada no art. 57 da Lei 8.443/1992, no valor de R$ 2.250,00, o que equivale a aproximadamente 10% do montante do débito atualizado. Tal dosimetria é a mesma utilizada em situações similares apreciadas em processos de minha relatoria, nos quais se apurou a não comprovação da regular aplicação de recursos federais.
34. 	Diante de todo o exposto, VOTO por que seja adotada a deliberação que ora submeto a este Colegiado.
TCU, Sala das Sessões, em 23 de maio de 2023.
BENJAMIN ZYMLER 
Relator